ACORDAO-COMPLETO-2529682

ACÓRDÃO 1010/2022 ATA 17/2022 - PLENÁRIO

VISTOS, relatados e discutidos estes autos que tratam da auditoria (Fiscobras 2010) realizada no Projeto Básico e nas obras de recuperação de trechos rodoviários na BR-163, no Estado de Mato Grosso do Sul, referente ao Contrato 14/2009 SR/DNIT/MS e ao Contrato 4/2008 SR/DNIT/MS,
ACORDAM os Ministros do Tribunal de Contas da União, reunidos em Sessão do Plenário, ante as razões expostas pelo relator, em:
9.1. acolher as razões de justificativa apresentadas pelos Srs. Clovis Santos da Silva, Marcelo Miranda Soares, Guilherme Alcântara de Carvalho, Marco Antônio Madruga de Oliveira e José Claudio Vilela;
9.2. dar ciência desta deliberação ao Dnit e aos responsáveis mencionados no item precedente; 
9.3. arquivar o processo, nos termos do art. 169, inciso V do RITCU.

Relatório de auditoria nas obras de recuperação de trechos rodoviários na BR-163/MS. Análise de resposta à diligência.

Departamento Nacional de Infraestrutura de Transportes.

3. Interessados/Responsáveis:
3.1. Interessados: Congresso Nacional (vinculador); Neovia Infraestrutura Rodoviária Ltda. (02.955.426/0001-24).
3.2. Responsáveis: Clovis Santos da Silva (XXX.375.301-XX); Guilherme Alcantara de Carvalho (XXX.966.201-XX); José Claudio Vilela (XXX.504.824-XX); Luiz Antonio Pagot (XXX.102.567-XX); Marcelo Miranda Soares (XXX.021.621-XX); Marco Antônio Madruga de Oliveira (XXX.860.470-XX); Tv - Técnica Viária Construções Ltda (76.641.448/0001-56).

13.1. Ministros presentes: Ana Arraes (Presidente), Benjamin Zymler, Aroldo Cedraz, Vital do Rêgo, Jorge Oliveira e Antonio Anastasia (Relator).
13.2. Ministro-Substituto convocado: Marcos Bemquerer Costa.
13.3. Ministros-Substitutos presentes: Augusto Sherman Cavalcanti, André Luís de Carvalho e Weder de Oliveira.

ANTONIO ANASTASIA

Cuidam os autos de auditoria nas obras de recuperação de trechos rodoviários na BR-163, no Estado de Mato Grosso do Sul, envolvendo o Contrato 14/2009 SR/DNIT/MS (Crema 1ª Etapa, peça 12, p. 52 à peça 13, p. 7) e o Contrato 4/2008 SR/DNIT/MS (conservação, peça 12, p. 4-7) , realizada no âmbito do Fiscobras 2010.
2.	Transcrevo, com ajustes de forma, nos termos do art. 1º, § 3º, inciso I, da Lei nº 8.443/92, a instrução lavrada no âmbito da Secretaria de Fiscalização de Infraestrutura Rodoviária e de Aviação Civil (peça 79) , contendo a análise de mérito do processo, que contou com o endosso do corpo diretivo da unidade (peças 80-81) . Na sequência, reproduzo o parecer apresentado pelo Ministério Público junto ao TCU, de lavra do douto Procurador Marinus Eduardo De Vries Marsico (peça 85) .
"INTRODUÇÃO
Trata-se de análise das informações apresentadas pelo Departamento Nacional de Infraestrutura de Transportes - DNIT em razão de diligência proposta em instrução datada de 20/8/2018 (peça 45) .
Aquela instrução, por sua vez, empreendeu a análise da oitiva e das audiências propostas no Relatório de Fiscalização 257/2010 (peça 4, p. 16 à peça 5, p. 29) e determinadas pelo Acórdão 1655/2010-TCU-Plenário, de relatoria do Ministro José Múcio Monteiro, diante da constatação de irregularidades no Projeto Básico e na execução das obras de recuperação de trechos rodoviários na BR-163, no Estado de Mato Grosso do Sul, envolvendo o Contrato 14/2009 SR/DNIT/MS (Crema 1ª Etapa, peça 12, p. 52 à peça 13, p. 7) e o Contrato 4/2008 SR/DNIT/MS (conservação, peça 12, p. 4-7) .
HISTÓRICO 
Neste processo são discutidos os achados apontados no Relatório de Fiscalização 257/2010 (peça 4, p. 16 à peça 5, p. 29) . O levantamento, realizado no âmbito do Fiscobras 2010, apontou irregularidades e inconsistências na concepção do projeto básico e na execução das soluções propostas para as obras de recuperação de trechos rodoviários na BR-163, no Estado de Mato Grosso do Sul, envolvendo o Contrato 14/2009 SR/DNIT/MS (Crema 1ª Etapa, peça 12, p. 52 à peça 13, p. 7) e o Contrato 4/2008 SR/DNIT/MS (conservação, peça 12, p. 4-7) , assim resumidas: 
superfaturamento decorrente de quantitativo inadequado;
inexistência ou inadequação de estudo de viabilidade técnica, econômica e ambiental da obra;
descumprimento de determinação exarada pelo TCU;
deficiência na apresentação das informações constantes da planilha orçamentária do edital / contrato / aditivo;
execução de serviços com qualidade deficiente;
projeto básico deficiente ou desatualizado; e
pagamento por serviços não previstos contratualmente.
Como encaminhamento, a equipe de auditoria propôs a audiência dos responsáveis envolvidos com a elaboração e aprovação de projetos, o acompanhamento e a fiscalização dos contratos.
Além disso, sugeriu recomendações e alertas ao DNIT, no sentido de corrigir as lacunas identificadas, de modo a evitar a repetição das mesmas irregularidades em processos futuros.
Tal entendimento contou com a anuência do dirigente da unidade técnica (peça 5, p. 29) .  A proposta de encaminhamento da unidade técnica foi acolhida pelo TCU, por meio do Acórdão 1655/2010-TCU-Plenário, de relatoria do Ministro José Múcio Monteiro.
Os documentos utilizados para chamar os responsáveis aos autos estão listados a seguir:
Tabela 1 - Comunicações enviadas aos responsáveis.
	Nome do destinatário
	Documento
	Data
	Referência
	Data Ciência
	 Referência 

	Guilherme Alcântara de Carvalho
	501/2010-TCU/SECOB-2
	04/08/2010
	peça 6, p. 3-4
	16/08/2010
	peça 6, p. 5

	Marco Antônio Madruga de Oliveira
	502/2010-TCU/SECOB-2
	04/08/2010
	peça 6, p. 6-7
	16/08/2010
	peça 6, p. 8

	Marcelo Miranda Soares
	503/2010-TCU/SECOB-2
	04/08/2010
	peça 6, p. 9-10
	16/08/2010
	peça 6, p. 11

	José Cláudio Vilela
	504/2010-TCU/SECOB-2
	04/08/2010
	peça 6, p. 12-13
	17/08/2010
	peça 6, p. 14

	Clovis Santos da Silva
	505/2010-TCU/SECOB-2
	04/08/2010
	peça 6, p. 15-16
	17/08/2010
	peça 6, p. 17

	Superintendência DNIT MS
	507/2010-TCU/SECOB-2
	05/08/2010
	peça 6, p. 18-19
	17/08/2010
	peça 6, p. 20

	TV - Técnica Viária Construções
	508/2010-TCU/SECOB-2
	05/08/2010
	peça 6, p. 21-22
	03/09/2010
	peça 6, p. 61

	Diretoria-Geral DNIT
	515/2010-TCU/SECOB-2
	10/08/2010
	peça 6, p. 23
	13/08/2010
	peça 6, p. 23

	Superintendência DNIT MS
	540/2010-TCU/SECOB-2
	13/08/2010
	peça 6, p. 24
	17/08/2010
	peça 6, p. 20

Fonte: instrução à peça 45.
Da mesma forma do apresentado anteriormente, a Tabela 2 relaciona, a seguir, os principais documentos recebidos por esta Corte para atendimento às notificações do Tribunal:
Tabela 2 - Esclarecimentos e razões de justificativas recebidas pelo TCU.
	Nome do responsável
	Documento
	Data
	Referência

	DNIT - CGMRR
	Informação
	30/08/2010
	peça 6, p. 46

	DNIT - SR-MS
	Ofício 1693/2010
	15/09/2010
	peça 10, p. 4

	DNIT - SR-MS
	Ofício 1685/2010
	16/09/2010
	peça 27, p. 2

	TV - Técnica Viária Construções
	Petição
	17/09/2010
	peça 7, p. 1

	TV - Técnica Viária Construções
	Petição
	19/09/2010
	peça 7, p. 4

	TV - Técnica Viária Construções
	Petição
	03/11/2010
	peça 7, p. 9

	DNIT - SR-MS
	Ofício 2124/2010
	12/11/2010
	peça 10, p. 2

Fonte: instrução à peça 45.
A instrução anterior, datada de 20/8/2018 (peça 45) , teve a finalidade de analisar o conteúdo das razões de justificativas dos responsáveis (item 9.1 do Acórdão 1655/2010-TCU-Plenário) , das oitivas da Superintendência Regional do DNIT no estado de Mato Grosso do Sul e da empresa TV Técnica Viária Construções Ltda. (item 9.2 do Acórdão) , bem como dos esclarecimentos encaminhados pelo DNIT quanto às recomendações e ao alerta realizados por meio dos itens 9.3 a 9.5 do referido Acórdão.
O exame então realizado concluiu da seguinte forma (peça 45, p. 20-22) :
a) Achado 3.1 - Superfaturamento decorrente de quantitativo inadequado
a.1) superfaturamento no serviço de manutenção/conservação rotineira: análise realizada a partir do parágrafo 28, acima, restando dúvidas quanto à quantificação de serviços e itens da composição de referência, cabendo diligência ao DNIT; 
189. Após a análise, firma-nos o entendimento pela necessidade de diligenciar o DNIT, na pessoa de seu representante legal, para que apresente documentos capazes de demonstrar quais foram os quantitativos referenciais originalmente contratados para os serviços de "Manutenção/Conservação Rotineira" da BR-163/MS, no bojo do Contrato UT/19-14/2009, bem como aditivos, planilhas, tabelas e outros termos utilizados para formalizar eventuais alterações nos valores inicialmente contratados e suas premissas e memórias de cálculos.
a.2) superfaturamento nos serviços contendo concreto betuminoso usinado a quente (CBUQ) : conforme esclarecido a partir do parágrafo 39, foram identificadas inconsistências nas composições de preços unitários utilizadas como referência. Tais composições foram recalculadas (peça 44) , demonstrando não haver indício de superfaturamento para o item;
a.3) superfaturamento detectado no serviço de microrrevestimento
a.3.1) aditivos sólidos (fibras) : tratado a partir do parágrafo 61, retro, ficou demonstrado que a composição de projeto foi alterada pela construtora, retirando o aditivo sólido (fibras) e substituindo por cal hidratada, resultando em um custo abaixo do contratado, no entanto, tal fato é mitigado pela baixa materialidade do indício de sobrepreço no valor global do contrato.
a.3.2) DMT da emulsão com polímero: tópico analisado a partir do parágrafo 77 e seguintes, ficou evidenciada certa celeuma quanto à determinação correta da DMT entre a fonte de material betuminoso e o canteiro de obras, restando evidenciado indício de superfaturamento, porém mitigado pela baixa materialidade do sobrepreço global sobre o valor total do contrato;
b) Achado 3.2 - Execução de serviços com qualidade deficiente: de acordo com o entendimento firmado a partir do parágrafo 96 desta, houve falha por parte dos servidores do DNIT em aceitar e pagar por serviço não realizado e/ou realizado de forma parcial, sem a aplicação dos mecanismos de controle e punição, previstos no contrato e nas normas aplicáveis, porém, novas informações solicitadas ao DNIT possuem potencial para impactar o entendimento sobre a matéria;
190. Nesse prisma, cabe diligenciar o DNIT para que apresente documentação comprobatória das ações encampadas para obrigar as empresas ao cumprimento de seus respectivos contratos, bem como da apuração dos fatos e aplicação das penalidades previstas.
c) Achado 3.3 - Inexistência ou inadequação de Estudo de Viabilidade Técnica, Econômica e Ambiental da Obra: item analisado a partir do parágrafo 112, retro, ficando evidenciado que, na prática, criou-se uma terceira faixa para trânsito de veículos pesados sem, no entanto, elaborar um projeto fundamentado que analisasse a questão da viabilidade técnica e econômica da solução adotada, razão pela qual cabe rejeitar a alegação de defesa dos responsáveis. Como ainda serão propostas diligências para que o processo possa ser instruído no mérito, a rejeição das razões de justificativa para esse achado não constará da proposta de encaminhamento desta instrução, mas apenas da instrução de mérito destes autos.
d) Achado 3.4 - Pagamento por serviços não previstos contratualmente: assunto abordado a partir do parágrafo 123, retro, restando dúvidas quanto à magnitude das alterações implementadas por meio de aditivos, cabendo diligência ao DNIT para que apresente cópia de todos os termos aditivos celebrados no bojo do Contrato 19 00004/2008 DNIT SR/MS, acompanhados das planilhas de quantitativos, análises, pareceres e justificativas que os fundamentaram, acrescentando justificativas específicas para a realização de aditivos contratuais em percentual superior ao permitido pelo art. 65, §§ 1º e 2º da Lei 8.666/93;
e) Achado 3.5 - Descumprimento de determinação exarada pelo TCU: tema debatido a partir do parágrafo 138, acima, concluindo-se pela adequação e suficiência dos esclarecimentos prestados;
f) Achado 3.6 - Deficiência na apresentação das informações constantes da planilha orçamentária do Edital/Contrato/Aditivo: tratado a partir do parágrafo 151 e consideradas adequadas e suficientes as informações prestadas;
191. Achado 3.7 - Projeto Básico deficiente ou desatualizado: questão analisada a partir do parágrafo 154 desta, ficando consignado que as informações trazidas pelos responsáveis não possuem o condão de elidir as irregularidades e/ou afastar responsabilidades. Como ainda serão propostas diligências para que o processo possa ser instruído no mérito, a rejeição das razões de justificativa para esse achado não constará da proposta de encaminhamento desta instrução, mas apenas da instrução de mérito destes autos.
192. Também foi chamada aos autos a empresa TV Técnica Viária Construções, especificamente para se manifestar quanto aos itens relacionados a indícios de superfaturamento.
193. Basicamente, a empresa se ancorou nas informações trazidas aos autos pelos servidores do DNIT para tentar justificar as irregularidades e/ou afastar sua responsabilidade.
194. Seus argumentos foram analisados a partir do parágrafo 169 acima e ficaram evidenciados indícios de sobrepreço/superfaturamento em itens isolados, no entanto, tais ocorrências são mitigadas quando analisado o contrato de forma global.
195. Como serão buscadas novas informações junto ao DNIT, a análise quanto à suficiência e adequação dos esclarecimentos trazidos pela empresa TV - Técnica Viária Construções Ltda. (CNPJ 76.641.448/0001-56) deve aguardar o resultado desses novos documentos a serem encaminhados pela Autarquia ao Tribunal.
196. Como ainda serão propostas diligências antes que o processo possa ser instruído no mérito, o entendimento quanto aos os itens 9.3 e 9.4 do Acórdão 1655/2010-TCU-Plenário deixarão de constar da proposta de encaminhamento, devendo ser verificado quando da análise referente às novas informações e documentos a serem carreados pelo DNIT. (destaques inseridos) .
Assim, para o esclarecimento das obscuridades restantes, foi proposto diligenciar ao DNIT para que apresentasse as seguintes informações (peça 45, p. 22) :
a) documentação comprobatória das providências adotadas, diante da inexecução parcial dos contratos 014/2009 e 004/2008 SR/DNIT/MS, destacando as ocorrências verificadas, as providências adotadas, os resultados obtidos, os valores eventualmente retidos, os responsáveis identificados e as punições aplicadas, incluir relação de servidores encarregados da fiscalização, medição e pagamento de tais contratos, com as respectivas portarias de nomeação;
b) documentos capazes de demonstrar quais foram os quantitativos referenciais originalmente contratados para os serviços de "Manutenção/Conservação Rotineira" da BR-163/MS, no bojo do Contrato 19 00014/2009 e suas premissas, bem como aditivos, planilhas, tabelas e outros termos utilizados para formalizar eventuais alterações nos valores inicialmente contratados e as premissas utilizadas para tais alterações;
c) cópia de todos os termos aditivos celebrados no bojo do Contrato 19 00004/2008 DNIT SR/MS, acompanhados de planilha eletrônica (compatível com Microsoft Excel) com todos os quantitativos, análises, pareceres e justificativas que os fundamentaram, acrescentando justificativas específicas para a realização de aditivos contratuais em percentual superior ao permitido pelo art. 65, §§ 1º e 2º da Lei 8.666/93.
A instrução contou com a anuência da subunidade e da unidade técnica (peças 46-47) .
A diligência proposta foi realizada por meio do Ofício 0585/2019-TCU/SeinfraRodoviaAviação, de 11/9/2019 (peça 48) , com apoio na delegação de competência contida no art. 1º, inciso I, da Portaria-MIN-RC Nº 1, de 2/4/2007.
O DNIT tomou ciência da correspondência em 18/9/2019 (peça 49) e solicitou prorrogação de prazo de trinta dias para atendimento àquele ofício, pelo seu OFÍCIO Nº 96105/2019/ACE - DG/DGDNIT SEDE, de 7/10/2019 (peça 50) , que foi autorizada em 15/10/2019 (peça 51) , resultando na data final de 2/11/2019.
Em 18/11/2019, por intermédio do OFÍCIO Nº 113471/2019/ACE - DG/DG/DNIT SEDE (peça 52) , a autarquia solicitou nova dilação de prazo, desta vez por mais sessenta dias. Despacho de expediente à peça 54 concedeu prazo adicional para o atendimento da diligência até a data de 3/2/2020.
Em 7/1/2020, o DNIT protocolou seu OFÍCIO N° 736/2020/ACE - DG/DG/DNIT SEDE, o qual contém os seguintes anexos (peça 55, p.3) :
I - Ofício 120683/2019/COENGE - CAF - MS/SRE - MS (SEI nº 4568160) .
II - Mídia Digital anexa ao Oficio 120683 (12 CDs) .
II - OFÍCIO N° 122995/2019/CGMRR/DIR/DNIT SEDE (SEI nº 122995) . 
III - OFÍCIO N° 125002/2019/DIR/DNIT SEDE (SEI nº 4639441) . 
IV - OFICIO N° 710/2020/DIR/DNIT SEDE (SEI n°4766448) .
Por fim, em 5/2/2020, o departamento encaminhou seu OFÍCIO Nº 11756/2020/ACE - DG/DG/DNIT SEDE (peça 57) , complementando as informações já prestadas ao Tribunal, por meio dos documentos constantes à peça 55. 
Em consulta ao material encaminhado pelo DNIT (peças 55 e 57) , foi verificado que a documentação relativa ao 8º e 9º termos aditivos ao contrato UT/19.0004/2008, citada no item "b" do OFÍCIO Nº 11756/2020/ACE - DG/DG/DNIT SEDE, não se encontrava presente nos autos.
Dessa forma, para a análise conclusiva do presente processo, foi necessária a realização de nova diligência ao DNIT, solicitando os documentos faltantes e, para isso, foi emitido o Ofício 28990/2020-TCU/Seproc, de 12/6/2020 (peça 63) .
Em resposta àquela diligência, a autarquia federal enviou documentos adicionais por meio de seu OFÍCIO Nº 71774/2020/ACE-DG/DG/DNIT SEDE, de 23/6/2020 (peça 65) . 
EXAME TÉCNICO 
Inicialmente, cabe informar que, no presente exame, serão analisados, tão somente, os aspectos não abordados na instrução à peça 45, ou seja, não serão objeto de apreciação as irregularidades já consideradas sanadas. 
Conforme aquela instrução, as informações encaminhadas pelo DNIT e as razões de justificativa apresentadas pelos responsáveis foram suficientes para elidir algumas das possíveis irregularidades levantadas pela equipe de auditoria, as quais consistem nas inconformidades apontadas nos achados 3.1, subitens "b" e "c", 3.5 e 3.6.
Assim, restaram pendentes de análise as possíveis irregularidades registradas nos achados 3.1, subitem "a", 3.2, 3.3, 3.4 e 3.7 do Relatório de Fiscalização. 
Importa ressaltar que tais achados correspondem, respectivamente, aos seguintes subitens do Acórdão 1655/2010-TCU-Plenário: 9.1.3.3 (audiência do Sr. Clovis Santos da Silva) e 9.2.3 (oitivas do DNIT e da empresa TV Técnica Viária Construções Ltda.) ; 9.1.4.3 (audiência do Sr. José Cláudio Vilela) , 9.1.5.1 (audiência do Sr. Marco Antônio Madruga de Oliveira) e 9.4 (recomendação ao DNIT) ; 9.1.3.1 (audiência do Sr. Clovis Santos da Silva) , 9.1.1.2. (audiência do Sr. Marcelo Miranda Soares) e 9.1.2.2 (audiência do Sr. Guilherme Alcântara de Carvalho) ; 9.1.5.2 (audiência do Sr. Marco Antônio Madruga de Oliveira) , 9.1.1.3 (audiência do Sr. Marcelo Miranda Soares) e 9.1.2.3 (audiência do Sr. Guilherme Alcântara de Carvalho) ; e 9.1.3.5 (audiência do Sr. Clovis Santos da Silva) , 9.1.4.4 (audiência do Sr. José Cláudio Vilela) e 9.3 (recomendação à Superintendência Regional do DNIT no Mato Grosso do Sul) .
Esclarecimentos do DNIT e razões de justificativa dos responsáveis José Cláudio Vilela e Marco Antônio Madruga de Oliveira - itens 9.1.4.3, 9.1.5.1 e 9.4 do Acórdão 1655/2010-TCU-Plenário
Primeiramente, em relação à recomendação contida no subitem 9.4 do Acórdão 1655/2010-TCU-Plenário, o DNIT havia informado, pelo seu Ofício nº 2627/2011/DG-DNIT, de 15/9/2010 (peça 6, p. 46-47) , que:
2.1. Conforme a Instrução de Serviço anexa, o Crema 1ª Etapa tem um item de preço, que é o "Faixa de Domínio", constituído por 3 atividades, que são: a limpeza da faixa de domínio, a capina manual e a roçada. Cada atividade tem sua descrição, especificação e padrão de desempenho. 
2.2. A avaliação do serviço "Faixa de domínio" é feita marco quilométrico a marco quilométrico, ao longo de todo o segmento contratual. Por exemplo: se o primeiro quilômetro atende a todos os padrões de desempenho da limpeza da faixa de domínio, de roçada e de capina manual no dia da avaliação, o mesmo será computado para pagamento de "Faixa de domínio"; se o segundo quilômetro deixar de atender a um só padrão dessas três atividades no dia da avaliação, como ter 1,00 metro de vegetação com altura acima de 30 cm, esse segundo quilômetro não será computado para pagamento de "Faixa de domínio" e, assim, sucessivamente. 
2.3. No final do segmento contratual, toma-se a soma dos quilômetros aceitos (computados para pagamento) , do que resulta a "extensão conforme de Faixa de Domínio" da página 7 da I.S. do CREMA.
2.4 Além de não serem computados para pagamento, os serviços não aceitos também ensejarão notificação de multa. 
3. Em face do acima exposto, entendo ter ficado claro que não haverá pagamento para serviços executados parcialmente ou com falhas.
Instada a apresentar maiores esclarecimentos acerca desse item por meio da diligência contida no Ofício 0585/2019-TCU/SeinfraRodoviaAviação, de 11/9/2019, a autarquia federal encaminhou informações adicionais ao TCU comunicando as punições aplicadas à contratada por intermédio do seu Ofício nº 736/2020/ACE - DG/DG/DNIT SEDE (peça 55, p. 1-2) :
1) Respostas às solicitações constantes no item "a" do Ofício 0585/2019-TCU/SeinfraRodoviaAviação:
SOLICITAÇÃO: "a) documentação comprobatória das providências adotadas, diante da inexecução parcial dos contratos 014/2009 e 004/2008 SR/DNIT/MS, destacando as ocorrências verificadas, as providências adotadas, os resultados obtidos, os valores eventualmente retidos, os responsáveis identificados e as punições aplicadas, incluir relação de servidores encarregados da fiscalização, medição e pagamento de tais contratos, com as respectivas portarias de nomeação;"
1.1) Explicações Contrato UT/19.00014/2009:
Preliminarmente, importante consignar que no item 2 - Fiscalização dos Serviços, Especificações das Obras de Recuperação e dos Serviços de Manutenção e Conservação, Capítulo III - INDICAÇÕES PARTICULARES do Edital 696/2008 (fls. 229, 235 a 242 do processo n. 50619.000554/2008-82 - docs. SEI 4556473 e 4556522) estavam preconizadas as regras referentes a aceitação dos serviços de Manutenção e Conservação Rotineira, onde a aceitação mensal do Serviço de Manutenção de Pavimentos era realizada conforme ao atendimento dos padrões exigidos, por meio de indicadores de qualidades, que dependendo da avaliação pela fiscalização dos serviços de manutenção prestados pela Contratada poderiam reduzir o Fator de Pagamento, culminando em desconto da parcela mensal a ser percebida pela Empresa executora em relação aos serviços de Manutenção Rotineira.
Constata-se nos Relatórios Fotográfico (mídias digitais enviadas via malote - CD's) e Memórias de cálculo das medições (docs. SEI 4556655,   4556682, 4556762, 4556778, 4556807, 4556836, 4556850, 4556883, 4556905, 4556950, 4556977, 4557004, 4557082, 4557151, 4557184, 4557234, 4557291, 4557324, 4557389, 4557469 e 4557487) , enviados anexos à presente resposta, que por diversas vezes a Empresa Contratada apesar de ter executado grande parcela dos serviços de Manutenção Rotineira, o Fator de Pagamento da mensalidade deste serviço não eram considerados 100% pela fiscalização. Estas penalizações no pagamento da mensalidade do serviço de Manutenção e Conservação Rotineira, em sua maioria, devem-se ao não atendimento pela Contratada dos padrões de qualidade relativos aos serviços de FAIXA DE DOMÍNIO, especialmente, àqueles adstritos ao serviço de roçadas e capinas.
Ademais, cabe ainda consignar que, nos documentos produzidos durante à execução do contrato 014/2009, como relatórios fotográficos, notificações, diários de obras, memórias, ofícios, planilha, etc., e que foram alvo de análises pelos Auditores do TCU, não se verifica qualquer registro de obstrução importante (galhos de árvore com diâmetros superiores a 30 cm, assoreamento com terra ou entulhos diversos) de dispositivos de drenagem, por resíduos de roçada e capinas, que pudessem causar danos estruturais à rodovia. Os resíduos resultantes destes serviços, conforme previsto nas suas composições de preços (anexo ao Projeto do CREMA) , eram retirados manualmente, sem a previsão de coleta e transporte dos mesmos, ficando depositados à margem da rodovia, e obviamente, não podendo permanecer sobre os dispositivos de drenagem superficiais. Na verdade, quando os Auditores realizaram a vistoria no segmento, as equipes de roçada, capina e limpeza não haviam concluídos os serviços, pois após a realização da roçada da vegetação ("mato") por uma equipe, uma outra ou a mesma equipe, dependendo do volume de frente de serviços, vem executando a remoção dos resíduos de roçada/capina dos dispositivos de drenagem superficial, caso estejam obstruídos, e depositando-os na faixa de domínio fora da pista.
Isto posto, em alguns meses do período contratual (6 meses no total 37) , mesmo realizando grande parte dos serviços relativos à FAIXA DE DOMÍNIO, se eram constatadas pela fiscalização inconformidades em alguns serviços, em especial àqueles relacionados às roçadas e capinas, a Contratada foi penalizada com glosas na parcela referente a este item que compunha a mensalidade do serviço de Manutenção e Conservação Rotineira.
Ainda, anexam-se, à presente resposta, as fotos da rodovia registradas pelo DNIT no fim do prazo contratual, as quais demonstram que a Contratada entregou o segmento de rodovia, objeto do contrato 014/2009, em bom estado de conservação.
Ao exposto, verifica-se que a SRE-MS/DNIT tomou, de modo proporcional, razoável, legal e justa, as devidas providências quanto a descumprimentos contratuais por parte da Contratada, e assim, propiciando a execução correta do objeto contratado e o bom andamento do contrato em questão em todo o período contratual.
Abaixo relacionamos os valores glosados relativos às execuções dos serviços de MANUTENÇÃO E CONSERVAÇÃO DE ROTINA em desconformidade, no âmbito do contrato 014/2009:
	MEDIÇÃO
	SERVIÇO
	QUANTIDADE GLOSADA
	VALOR GLOSADO (PI+R) (R$) 
	% GLOSA DO ITEM FAIXA DE DOMÍNIO

	5ª MP (Set/09) 
	Manutenção/Conservação Rotina
	0,15
	14.534,98
	100%

	9ª MP (Jan/10) 
	Manutenção/Conservação Rotina
	0,21
	20.154,63
	88,88%

	10ª MP (Fev/10) 
	Manutenção/Conservação Rotina
	0,23
	21.899,28
	77,73%

	11ª MP (Mar/10) 
	Manutenção/Conservação Rotina
	0,22
	20.930,28
	72,17%

	21ª MP (Jan/11) 
	Manutenção/Conservação Rotina
	0,03
	3.489,93
	12,66%

	22ª MP (Fev/11) 
	Manutenção/Conservação Rotina
	0,02
	1.744,93
	0%

	23ª MP (Mar/11) 
	Manutenção/Conservação Rotina
	0,01
	718,46
	0%

	34ª MP (Fev/12) 
	Manutenção/Conservação Rotina
	0,02
	2.486,17
	13,47%

	TOTAL GLOSADO DO ITEM MANUTENÇÃO / 
CONSERVAÇÃO ROTINA
	85.957,66

Segue em anexo cópia da Portaria n.º 037 de 28/05/2009 (doc. SEI 4558164) , que designou os servidores do DNIT, os Engenheiros José Cláudio Vilela e Clovis Santos Silva, este último como Substituto, para fiscalizar a execução das obras e serviços de Revitalização - CREMA - 1ª Etapa da BR-163/MS, objeto do Contrato UT/19.1.0.00.00014/2009-0.
Considerações:
Mídias digitais (CD) contendo os registros fotográficos das medições que ocorreram glosas no item de MANUTENÇÃO E CONSERVAÇÃO DE ROTINA enviados via malote: 5ª MP, 9ª MP, 10ª MP, 11ª MP, 21ª MP e 34ª MP;
Mídias digitais (CD) contendo os registros fotográficos de algumas  medições que NÃO houve glosa no item de MANUTENÇÃO E CONSERVAÇÃO DE ROTINA enviados via malote: 13ª MP, 19ª MP, 24ª MP, 30ª MP, e 36ª MP;
As mídias digitais dos registros fotográficos das 22ª MP e 23ª MP não foram enviados via malote porque o CD's com as fotos originais, anexos aos processo de medição, apresentaram defeitos, impossibilitando a realização da cópia dos arquivos. Portanto, para estas medições, os registros fotográficos estão demonstrados nos relatórios fotográficos extraídos dos processos administrativos de medição, que foram anexados aos presentes autos (docs. SEI 4557487 e 4557576) ;
A mídia digital contendo os registros fotográficos do segmento de rodovia no final do contrato segue via malote.
 
1.2) Explicações Contrato UT/19.0004/2008:
Em relação às providências adotadas relativas aos indícios de inexecução dos serviços de roçadas, no âmbito Contrato UT/19.0004/2008, constatados pelos Auditores, conforme já esclarecido anteriormente no subitem a.1 do item 3.2.2 do Ofício OF.SR-MS/DNIT N.º 1685/2010 (doc. SEI n. 4550824) , os serviços de roçadas foram concluídos pela contratada conforme normas preconizadas pelo DNIT e nas composição de preços unitários, ou seja, os serviços de roçada que foram alvo de medição e pagamento à Contratada, foram somente aqueles que se apresentavam concluídas as etapas de poda da vegetação e remoção manual da mesma.
Nesse diapasão, importante registrar que os Auditores, aparentemente, equivocaram-se na análise descrita no item 109 do Ofício 0585/2019-TCU/SeinfraRodoviaAviação, pois nos esclarecimentos realizados por meio Ofício OF.SR-MS/DNIT N.º 1685/2010 (doc. SEI n. 4550824) não se justificou que a correção dos serviços foram realizados após os achados pela auditoria, e sim, que as etapas finais (remoção manual dos detritos) dos serviços não foram acompanhadas pelos Auditores na vistoria realizada, sendo as mesmas concluídas posteriormente, conforme sequência de execução padrão atinente aos serviços de roçada e de capina.
Destaca-se que os registros fotográficos das medições, referentes aos serviços de roçadas, demonstrando as execuções dos mesmos pela Contratada condizentes às normas preconizadas pelo DNIT, serão encaminhados a CGMRR/DNIT numa segunda oportunidade após disponibilização dos referidos arquivos pela nova Empresa contratada responsável pela guarda dos arquivos da SRE-MS/DNIT, conforme descrito no Ofício Nº 111820/2019/COENGE - CAF - MS/SRE - MS (docs. SEI n. 4421585) .
Segue em anexo cópia da Portaria n.º 019 de 28/02/2008 (doc. SEI 4568126) , que designou os servidores do DNIT, os Engenheiros Marco Antônio Madruga de Oliveira e Carlos Alberto Milhorim, este último como Substituto, para fiscalizar a execução dos serviços de Manutenção (Conservação/Recuperação) na Rodovia BR-163/MS entre o km 255,60 e o km 364,60, objeto do Contrato UT/19.1.0.00.00014/2009-0.
Os relatórios fotográficos citados na justificativa do DNIT constituem os elementos não digitalizáveis deste processo. Ademais, tais fotografias podem ser acessadas a partir do SEI (Sistema Eletrônico de Informações) do DNIT, na internet:
https://sei.dnit.gov.br/sei/modulos/pesquisa/md_pesq_processo_pesquisar.php?acao_externa=protocolo_pesquisar&acao_origem_externa=protocolo_pesquisar&id_orgao_acesso_externo=0 
Análise
Os elementos apresentados pelo DNIT permitem concluir que a recomendação contida no subitem 9.4 do Acórdão 1655/2010-TCU-Plenário foi atendida, na medida em que restou comprovado que as empresas contratadas concluíram os seus serviços a contento, conforme pode ser verificado nos relatórios fotográficos anexos. Além disso, a autarquia aplicou as devidas glosas nas medições onde havia falhas na execução dos serviços.
Cabe lembrar que a autarquia também havia se manifestado por meio do seu Ofício nº 2627/2010/DG-DGI, de 15/9/2010 (peça 6, p. 45-53) .
Nesse sentido, também podem ser acolhidas as razões de justificativa dos responsáveis Clovis Santos da Silva e Marco Antônio Madruga de Oliveira, uma vez que os serviços foram concluídos satisfatoriamente, conforme pode ser verificado nos extensos relatórios fotográficos relativos a cada medição, constantes no processo SEI 50600.029366/2019-98, onde não são detectados entulhos, restos de vegetais ou materiais provenientes das fresagens ao longo da faixa de domínio do trecho rodoviário.
Especificamente acerca da destinação do material fresado, os responsáveis manifestaram-se em suas razões de justificativa da seguinte forma (peça 10, p. 15 e peça 11, p.1) : 
No oficio nº 04211 DIDNIT/COXIM/MS que apresenta as justificativas ao a respeito dos questionamentos de Auditoria, este caso foi devidamente explicado conforme transcrição abaixo:
"Quanto ao material fresado, estamos espalhando em todos os acessos de fazendas, sítios e em todas as estradas rurais que desembocam na rodovia, utilizando-o como limpa rodas e também como proteção do bordo do acostamento, evitando a desagregação do mesmo. Este procedimento também melhora as condições de segurança do usuário ao sair ou adentrar na rodovia. O material que sobra está sendo transportado numa distancia aproximada de 5 km e esta sendo depositado junto a uma destas entradas, na faixa de domínio da rodovia.
Para se ter uma idéia, listamos a seguir as entradas onde espalhamos o material fresado e os depósitos existentes entre o km 490 e km 520. Neste segmento de 30 km o material fresado foi espalhado em28 entradas e contém 3 depósitos, sendo:
Entradas:
Km494,30/LE; km495,30/LE; km497,40/LD; km498,50/LE; km500,20/LE, km500,30/LD; km500,70/LE; km502,10/LE; km503,3/LD; km505,05/LE; km505,95/LE; km507,20/LE; km508,10/LE; km508, 98/LD; km509, 99/LE; km540,40/LD; km510,80/LE; km511,40/LD; km512,50/LD; km513,40/LE;  km514,30/LD; km514,70/LE; km515,30/LE; km513,30/LD; km516, 10/LD; km517, 80/LE; km517,80/LD; km519,50/LD.
Depósitos:
km495,3/LE; km500,3/LD, km519,50/LD".
Consideramos também que o material proveniente da fresagem da pista não é lixo nem entulho, pois este produto está sendo utilizado nas entradas de rodovias e estradas rurais na BR e em outros são objeto de deposito devidamente cercado para ser . aplicado em ocasiões em que for necessário. Exemplo de sua utilização: Remendo profundo; base correção de pequenas erosões, tapa buraco e outros.
Assim, ficam elididas as possíveis irregularidades apontadas nos subitens "a.1", "b.1" e "b.2", do achado correspondente ao item 3.2, do Relatório de Fiscalização, os quais vinculam-se às audiências contidas nos subitens 9.1.5.1 e 9.1.4.3 do Acórdão 1655/2010-TCU-Plenário.
Esclarecimentos do DNIT e da TV Técnica Viária Construções Ltda. e razões de justificativa do responsável Clovis Santos da Silva - itens 9.2.3 e 9.1.3.3 do Acórdão 1655/2010-TCU-Plenário
Os elementos aqui trazidos dizem respeito ao achado 3.1, subitem "a", do Relatório de Fiscalização, o qual se refere à definição do preço unitário mensal por quilômetro dos serviços de "'manutenção e conservação rotineira", no projeto básico do Contrato 14/2009, em valor acima do necessário para o segmento rodoviário contratado, que resultou no indício de superfaturamento / sobrepreço no valor de R$ 127.237,68, referentes a julho de 2008.
Resumidamente, o achado trata da adoção, pela autarquia, de uma extensão equivalente de uma pista de duas faixas para determinar o valor dos serviços de manutenção dos trechos de três faixas, sendo que parte desses serviços independe da quantidade de faixas de rolamento, tais como conservação da sinalização vertical, manutenção dos dispositivos de drenagem e roçada da faixa de domínio (peça 4, p. 23-24) .
Conforme já informado, o DNIT apresentou elementos adicionais para auxiliar a análise desse tópico pelo seu Ofício Nº 736/2020/ACE-DG/DG/DNIT SEDE (peça 55) . 
Apesar disso, a instrução à peça 45 concluiu não haver dados suficientes para a análise de mérito deste item, motivo pelo qual foram solicitados elementos adicionais que pudessem auxiliar no esclarecimento do achado. 
As informações encaminhadas pelo DNIT não trazem dados que pudessem subsidiar a análise, porém permitiram obter acesso ao SEI daquele Departamento, onde pode ser encontrado o documento à peça 68, o qual contém mais esclarecimentos do responsável Clovis Santos da Silva, os quais dizem respeito às premissas adotadas para estimativa dos serviços de manutenção rotineira do trecho rodoviário objeto do contrato 14/2009.
Análise
O ponto central desse achado consiste na metodologia adotada para o levantamento das quantidades estimadas de serviços rotineiros de manutenção da rodovia, tais como, roçadas, pinturas, limpeza e recomposição de elementos de sinalização e de drenagem, na medida em que o órgão federal utilizou um comprimento equivalente de 137,87 km para o trecho objeto do contrato de 126,30 km, adicionado de 11,57 km de terceiras faixas da rodovia.
Inicialmente, cabe lembrar que a autarquia estimou o valor desses serviços em R$ 92.884,40 por mês, pelo total de 24 meses, perfazendo o montante de R$ 2.229.225,60, conforme o projeto à peça 69, p. 28, e que a empresa contratada, por seu turno, ofereceu um preço mensal de R$ 92.851,47 (peça 24, p. 12) , o qual permaneceu inalterado até o final do contrato, conforme documento gerado pelo Sistema de Acompanhamento de Contratos do DNIT - Siac (peça 70) .
Os responsáveis já haviam encaminhado duas planilhas ao TCU (peça 27, p. 24-25) , as quais tinham o condão de esclarecer as quantidades questionadas pela equipe de auditoria. Pode-se verificar que, naqueles documentos, foi realizada uma simples adequação das quantidades anuais de serviços, que resultou no mesmo custo mensal de R$ 92.465,90, sendo que o custo da manutenção rotineira por quilômetro, por mês, subiu de R$ 670,67 para R$ 732,11, de acordo com a distância abrangida pelos serviços adotada, ou seja:
	R$ 92.465,90 / 137,87 km = R$ 670,67 / km
	R$ 92.465,90 / 126,30 km = R$ 732,11 / km
Também cabe salientar que a diferença entre o valor contratado de R$ 92.851,47 e o valor encontrado pelos responsáveis de R$ 92.465,90 deve-se à alteração das quantidades parciais dos serviços de "capina manual" e "destocamento de árvores com diâmetro maior que 0,30 m" (peça 27, p. 4) :
O sobrepreço que encontramos em nossos cálculos deve-se a erro de projeto das quantidades parciais da capina manual e destocamento, no projeto foi encontrado 13.787,0 m² e 138,0 unid., respectivamente, enquanto encontramos 25.620,0 m² e 127,0 unid..
 Acerca dessa diferença, os responsáveis alegam que haveria um possível superfaturamento mensal de R$ 385,57 (R$ 92.851,47 - R$ 92.465,90) e contratual de R$ 9.253,68 (24 x R$ 365,57) , e que tal diferença, porém, cobriria custos não previstos pela contratada (peça 27, p. 4) :
Por outro lado, temos a relatar que diversos serviços não previstos no projeto básico estão sendo realizados pela empresa, visando garantir as perfeitas condições de manutenção e conservação do lote, ainda que não previstos nos quantitativos, entre eles:
- Retirada de animais atropelados sobre a pista;
- Retirada de galhos de árvores caídas sobra a pista;
- Retirada de pneus danificados que caem sobre a pista.
- Roçada de capim colonião (mais cara que roçada manual) ;
- Limpeza da pista após ocorrência de acidentes;
- Reconformação de erosões.
O documento elaborado pelo Sr. Clovis Santos da Silva (peça 68) indica quais foram as quantidades adotadas para cada serviço componente do item 7.1 - manutenção / conservação de rotina da planilha de preços, apontando, inclusive, aqueles que não sofrem variação de quantidade com o número de faixas da pista.
Por outro lado, o responsável ajustou os cálculos das estimativas, acrescentando quantidades aos serviços a fim de que o valor total do projeto permanecesse inalterado, como o exemplo que segue (peça 68, p. 2) :
Item 3 S 08 900 00 roçada manual: 0,99 ha/km:
Premissa: 4 roçadas anuais 30% da área com largura de 4,50 m para cada lado na extensão de 126,300 km. Neste item de modo a manter as quantidades calculadas para extensão de 126,300 km foi realizada a proporcionalidade para 137,87 km considerando, nesta extensão, a largura de roçada reduzida para 4 m em cala lado da pista.
Obs.: o acréscimo na largura de 0,50 m para extensão 126,300 km, deve-se a necessidade dos acréscimos de áreas a roçar nos ramos de 13 inerseções existentes no segmento de rodovia objeto do Contrato 14/2009.
Cálculo da proporcionalidade da largura = (4,50 m x 126,300 km) / 137,87 km = 4,412 m, adotou-se 4,00 m
Cálculo: {4 x 0,30 x [134.870 x (4,00 x 2) / 10.000]}/137,87 = 0,99 ha/km
Essa metodologia de cálculo foi a adotada para justificar as quantidades dos serviços constantes na planilha 2.B (peça 27, p. 25) , apresentada pelos responsáveis anteriormente. 
É fundamental, aqui, ressaltar que os volumes de serviços de manutenção são estimados para o período contratual e pagos mensal e conjuntamente em um só item da planilha de preços (7.1 - manutenção / conservação de rotina) . Tal item engloba uma série de serviços necessários para o bom funcionamento da rodovia, os quais devem atender requisitos mínimos de aceitação.
Nesse sentido, os padrões de desempenho para as atividades de manutenção do DNIT constavam na Instrução de Serviço nº 5, de 15/5/2008 (peça 6, p. 48-53) , onde se nota, claramente, que a avaliação dos serviços executados pelas contratadas era realizada de forma qualitativa pelos responsáveis pelas fiscalizações dos contratos da autarquia.
Percebe-se, a partir dos relatos dos responsáveis e dos documentos técnicos do DNIT, que os serviços de conservação rotineira estavam sujeitos a flutuações resultantes da variação das condições externas. Por exemplo, se o período de execução do contrato fosse chuvoso, provavelmente haveria maior demanda de manutenção nos dispositivos de drenagem e em taludes de cortes e aterros, além do aumento de roçadas e destocamentos, pois a vegetação cresce mais rapidamente. Por outro lado, se o período fosse de seca, a vegetação não se desenvolveria como deveria, mas a sinalização vertical e horizontal é prejudicada pela poeira depositada, necessitaria de limpeza com maior frequência. Isso sem falar nos fatos imprevistos, tais como acidentes que podem danificar defensas metálicas, sinalização vertical, meios-fios e dispositivos de drenagem, intempéries que podem arrastar galhos e rochas sobre a pista de rolamento, entre outras tantas ocorrências.
Em resumo, dado o nível de imprecisão envolvido, não há como determinar, de forma resolutiva, se as quantidades estimadas correspondiam, com exatidão àquelas efetivamente executadas, pois se tratam de serviços com imprecisão intrínseca, cuja avaliação é, basicamente, qualitativa. Caso esses serviços fossem medidos e pagos por preços unitários como, por exemplo, caiação de meio-fio em diversos trechos ao longo da extensão da rodovia por m², o tempo e custo envolvido para a aferição das quantidades executadas tornaria a fiscalização onerosa e praticamente inexequível frente a uma inspeção visual.
Nesse sentido, registra-se que o possível sobrepreço/ superfaturamento apontado pela equipe de auditoria monta R$ 127.237,68 (peça 5, p. 13) , representando 5,7 % do valor do item da planilha de preços e, tão somente, 0,3 % do total do contrato.
Por fim, o valor mensal estimado para os serviços de conservação rotineira do trecho rodoviário em questão (R$ 732,11 / km) encontra-se bastante abaixo do custo médio do DNIT, que é de R$ 2.833,33 / km por mês, conforme documento juntado pelos responsáveis à peça 28, p. 8. 
Assim, entende-se que o valor estimado pelo DNIT para os serviços de manutenção rotineira encontram-se dentro da faixa de preço aceitável e que a possível irregularidade apontada no achado 3.1, "a", pode ser mitigada quando analisado o contrato de forma global, aliada à imprecisão intrínseca dos serviços de manutenção envolvidos.
Razões de justificativa dos responsáveis Marcelo Miranda Soares, Guilherme Alcântara de Carvalho e Clovis Santos da Silva - itens 9.1.1.2, 9.1.2.2 e 9.1.3.1 do Acórdão 1655/2010-TCU-Plenário
Os elementos apresentados pelos envolvidos dizem respeito ao achado 3.3, do Relatório de Fiscalização, o qual se refere à inclusão de faixa adicional à rodovia existente, sem elaboração dos estudos necessários à garantia da viabilidade técnico-econômica do empreendimento, da durabilidade da obra e da segurança à trafegabilidade na rodovia.
Resumidamente, o achado trata da elaboração, emissão de parecer favorável e aprovação do projeto básico, por parte dos responsáveis, que resultou na implantação de uma 3ª faixa de rolamento sobre o acostamento existente de trechos da rodovia BR-163/MS, erroneamente alocada no âmbito do programa Crema (Contrato de Recuperação e Manutenção de Rodovias - 1ª Etapa) , por meio do contrato 14/2009 (peça 4, p. 33-38) .
 Na instrução realizada anteriormente a análise dos elementos apresentados pelos responsáveis até aquela data, foi realizada conforme segue (peça 45, p. 13-14) :
114. De acordo com as evidências existentes no processo, não há razão nos argumentos apresentados pelos servidores do DNIT.
115. Chamar de "faixa adicional" ou "redistribuição da plataforma existente" não muda o fato de que está sendo criada uma nova faixa de circulação à direita, que fatalmente será utilizada por veículo lentos e com carga mais pesadas que os demais.
116. Considerando que esta faixa está sendo criada sobre uma estrutura que foi projetada para ser o acostamento e que não recebeu nenhum tratamento estrutural posterior, é esperado que o tráfego pesado que incidirá sobre esses trechos comprometa a qualidade e a vida útil desses segmentos.
117. Dizer que a solução foi adotada para atender a um grande clamor popular e que o gestor público pode se desviar do projeto, ou mesmo dispensá-lo para atender a esse clamor também não socorre os responsáveis, pois tal afirmação não tem respaldo na legislação e nem na jurisprudência dessa Corte de Contas.
118. Pelo contrário, as decisões do TCU são reiteradas no sentido da obrigação do gestor público somente poder agir de acordo com aquilo que lhe é expressamente autorizado na Lei e nas Normas que regem qualquer atribuição pública, mormente a execução do orçamento público.
119. Cite-se o Acórdão 3624/2011-TCU-Segunda Câmara, relatado pelo Ministro Aroldo Cedraz: "É irregular a contratação de serviços sem prévios estudos de viabilidade técnica e econômica para justificar a economicidade da contratação".
120. Também é conveniente verificar as afirmações do Acórdão 2325/2015-TCU-Plenário, de relatoria do Ministro Augusto Sherman: "O comprometimento da vida útil e da qualidade do pavimento em razão da não execução de serviços conforme as especificações contratuais enseja a responsabilização dos fiscais do contrato".
121. Pelo evidenciado, não há espaço para o gestor desobedecer às especificações de projeto em nome de um alegado apelo popular. Se há uma necessidade de intervenção, esta deve ser planejada, estudada e fundamentada tecnicamente antes de sua implementação, sob pena de comprometimento da qualidade e da vida útil do empreendimento, com a consequente responsabilização do gestor público que lhe der causa.
122. Desta forma, os responsáveis não conseguiram elidir as irregularidades. Como ainda serão propostas diligências para que o processo possa ser instruído no mérito, a rejeição das razões de justificativa para esse achado não constará da proposta de encaminhamento desta instrução, mas apenas da instrução de mérito destes autos.
Ocorre que, após a realização das diligências promovidas por meio dos ofícios 0585/2019-TCU/SeinfraRodoviaAviação, de 11/9/2019 (peça 48) e 28990/2020-TCU/Seproc, de 12/6/2020 (peça 63) , não foram encaminhados pelos responsáveis, nem localizados nos autos, novos elementos que pudessem alterar a conclusão que a instrução anterior chegou.
Assim, as irregularidades contidas no achado 3.3 do Relatório de Fiscalização perduram, uma vez que as razões de justificativa apresentadas pelos responsáveis não foram suficientes para afastá-las.
Razões de justificativa dos responsáveis Marcelo Miranda Soares, Guilherme Alcântara de Carvalho e Marco Antônio Madruga de Oliveira - itens 9.1.1.3, 9.1.2.3 e 9.1.5.2 do Acórdão 1655/2010-TCU-Plenário
Trata-se do achado 3.4, do Relatório de Fiscalização, onde foi constatada a execução de serviços registrados na 24ª medição do Contrato 004/2008, sem que houvesse saldo remanescente no item de serviço respectivo. Nos termos evidenciados pela equipe de auditoria, houve a medição de serviços sem cobertura contratual, em decorrência da inexistência de termo aditivo contendo acréscimo de quantitativos na planilha de serviços vinculada ao contrato (peça 4, p. 38-40) .
Os responsáveis reconheceram a medição de serviços que extrapolaram os quantitativos estabelecidos na planilha orçamentária vinculada ao Contrato 004/2008 (peça 27, p. 16) , porém afirmam que tais serviços eram imprescindíveis para a segurança e a preservação das vidas dos motoristas e usuários da via e que as inconsistências teriam sido corrigidas com a assinatura do 5º Termo Aditivo (peça 29, p. 8) .
Análise
A seguir, transcreve-se a análise já realizada em instrução anterior (peça 45, p. 14-16) :
125. O item diz respeito à execução de serviços que extrapolam os quantitativos determinados na planilha de serviços vinculada ao contrato, não havendo respaldo aos argumentos apresentados pelos servidores do DNIT.
126. Os aditivos contratuais são a ferramenta ideal para operar ajustes quando ocorrem mudanças significativas nas condições da contratação, sendo possível reequilibrar as condições pactuadas e/ou promover adequações de projeto, diante de situações imprevisíveis ou de difícil quantificação.
127. No entanto, esta ferramenta não pode ser utilizada indiscriminadamente para toda e qualquer alteração que se tenha intenção de fazer. As leis que regem as contratações públicas, especialmente a Lei 8.666/93, traz limitações ao uso de aditivos contratuais, no intuito de se evitar a descaracterização do objeto do contrato, bem como estabelece limites quantitativos e qualitativos para as modificações passíveis de serem promovidas com uso de aditivos contratuais.
128. O que se espera é que o contrato original já tenha sido planejado de maneira a não necessitar ser alterado durante sua vigência, embora seja admissível que ocorrências alheias à vontade das partes possam interferir na execução de forma significativa, gerando desequilíbrios e obrigando à repactuação.
129. Nesse momento, há necessidade de novo planejamento, de forma global, considerando todo o planejamento original, bem como o período restante do contrato, de modo a identificar todas as variáveis que possam interferir daquele momento em diante e criando mecanismos para lidar com eventuais impactos potenciais sobre o restante da vigência do contrato.
130. A planilha abaixo contém informações retiradas do sítio do DNIT, mais especificamente do Serviço Integrado de Administração de Contratos - SIAC, o qual apresenta os aditivos contratuais pactuados sob a vigência do Contrato 19 00004/2008:
Tabela 3 - Aditivos contratuais ao Contrato 19 00004/2008.
	Contrato: 19 00004/2008
	
	Empresa: SANTA FE ENGENHARIA E CONSTRUCOES LTDA - EPP

	Termo
	Data da Assinatura
	Data da Publicação
	Objeto

	TA-001
	05/11/2008
	12/11/2008
	Alteração de quantitativos de serviços sem reflexo financeiro

	TA-002
	15/06/2009
	16/06/2009
	Remanejamento de quantitiativos sem reflexo financeiro e inclusção de preços novos

	TA-003
	06/11/2009
	10/11/2009
	Alteração de quantitativos sem reflexo financeiro

	TA-004
	09/12/2009
	11/12/2009
	Prorrogação de prazo (360 dias) 

	TA-005
	30/03/2010
	31/03/2010
	Aumento de valor contratual a preços iniciais P.A.T.O

	TA-006
	17/12/2010
	20/12/2010
	Alteração de quantitativos com reflexo financeiro (24,92%) - R$ 1.171.225,08

	TA-007
	07/02/2011
	08/02/2011
	Prorrogação de prazo (360 dias) 

	TA-008
	23/05/2011
	25/05/2011
	Aumento de valor contratual (revogado no 9º T.A.) 

	TA-009
	29/06/2011
	01/07/2011
	Atualização de valor nominal do contrato a preços iniciais (R$ 1.069.412,51) 

Fonte: Sistema Integrado de Administração de Contratos do DNIT - Siac/DNIT
131. Note-se que as alterações por aditivo contratual ocorrem num período de menos de seis meses entre si, o que demonstra não ter havido um estudo planejado para a elaboração de cada alteração proposta.
132. O Tribunal tem combatido tal prática, exigindo que haja um planejamento mais cuidadoso e aprofundado sobre a necessidade e adequação de modificações por meio de termos aditivos. Observe-se trecho que fundamentou o Acórdão 120/2018-TCU-Plenário, de relatoria do Ministro Bruno Dantas: "Dito isso, julgo imprescindível salientar que cada ato de prorrogação equivale a uma renovação contratual, motivo pelo qual a decisão pela prorrogação de uma determinada contratação deve ser devidamente planejada e motivada (e.g., Acórdão 213/2017-TCU-Plenário) ".
133. Outro detalhe que chama a atenção é a representatividade das alterações, tendo o contrato sido iniciado com um valor global de R$ 4.699.733,89 a preços iniciais e recebendo aditivos na monta de R$ 4.366.358,72, o que representa uma ampliação de 92,91% nos valores inicialmente previstos.
134. É bom lembrar o que determina o art. 65, §§ 1º e 2º da Lei 8.666/93, quanto aos limites de alterações em contratos administrativos:
"Lei 8.666/93
Art. 65. Os contratos regidos por esta Lei poderão ser alterados, com as devidas justificativas, nos seguintes casos:
 (...) 
§ 1º O contratado fica obrigado a aceitar, nas mesmas condições contratuais, os acréscimos ou supressões que se fizerem nas obras, serviços ou compras, até 25% (vinte e cinco por cento) do valor inicial atualizado do contrato, e, no caso particular de reforma de edifício ou de equipamento, até o limite de 50% (cinquenta por cento) para os seus acréscimos.
§ 2º Nenhum acréscimo ou supressão poderá exceder os limites estabelecidos no parágrafo anterior, salvo: (Redação dada pela Lei nº 9.648, de 1998) "
135. O texto da Lei deixa claro que as supressões e acréscimos não podem ultrapassar o percentual de 25% das obras e serviços contratados.
136. A jurisprudência desta Corte refina os conceitos da Lei e determina que esta apuração deve ser realizada de forma individualizada, ou seja, não poderá haver compensação de valores positivos com valores negativos, mas análise dos valores brutos de cada natureza de modificação. Assim é o entendimento dos Acórdão 4499/2016-TCU-Segunda Câmara, de relatoria do Ministro André de Carvalho; 2554/2017-TCU-Plenário, mesmo relator; 2005/2016-TCU-Plenário, de relatoria do Ministro Bruno Dantas e outros, podendo ser resumidos no seguinte enunciado:
"As reduções ou supressões de quantitativos devem ser consideradas de forma isolada, ou seja, o conjunto de reduções e o conjunto de acréscimos devem ser sempre calculados sobre o valor original do contrato, aplicando-se a cada um desses conjuntos, individualmente e sem nenhum tipo de compensação entre eles, os limites de alteração estabelecidos no art. 65 da Lei 8.666/1993."
137. Desta forma, cabe diligência ao DNIT, na pessoa de seu representante legal, para que apresente cópia de todos os termos aditivos celebrados no bojo do Contrato 19 00004/2008 DNIT SR/MS, acompanhados das planilhas de quantitativos, análises, pareceres e justificativas que os fundamentaram, acrescentando justificativas específicas para a realização de aditivos contratuais em percentual superior ao permitido pelo art. 65, §§ 1º e 2º da Lei 8.666/93.
Inicialmente, cabe lembrar que os serviços executados pela contratada e não incluídos na 24ª medição são "810000 - tapa buraco", "840300 - renovação de sinalização horizontal", "89101 - corte e limpeza de áreas gramadas e "131128 - micro revestimento frio Microflex 1,5 cm", cujas quantidades estão consignadas nas planilhas de cálculo daquela medição: 19,404 m³, 47,101 m², 35.512,710 m² e 5.315,900 m², respectivamente (peça 12, p. 28, 30, 49, e 29) .
Em atendimento à diligência proposta, encaminhada pelo ofício 0585/2019-TCU/SeinfraRodoviaAviação (peça 48) , e da complementação solicitada por intermédio do ofício 28990/2020-TCU/Seproc (peça 63) , o DNIT forneceu acesso ao SEI, onde puderam ser obtidos os termos aditivos ao contrato e os respectivos documentos de suporte.
A partir dos documentos consultados, pode-se verificar que as quantidades medidas e não pagas por ocasião da 24ª medição, foram adicionadas ao contrato, conforme documento à peça 74, p. 4-5.
Nesse aspecto, as irregularidades imputadas aos responsáveis, apesar de não terem resultado em dano aos cofres públicos, uma vez que as medidas corretivas foram adotadas em um tempo razoável e não ensejaram que a contratada exercesse seu direito à percepção do montante correspondente à execução dos serviços para os quais ainda não existia aditivo, não podem ser afastadas, pois ocorreu, de toda forma, clara infração ao parágrafo único do art. 60 da Lei 8.666/1993. 
Conforme vasta jurisprudência do Tribunal, a execução de serviços sem a formalização de termo contratual caracteriza contrato verbal, ainda que o pagamento seja realizado após a assinatura do contrato.
No entanto, essa ilegalidade poderia ser minimizada ou relevada caso fosse uma ocorrência isolada durante a gestão do contrato.
Ocorre, porém, que os termos aditivos celebrados no âmbito do Contrato 004/2008 contêm irregularidades, as quais foram detectadas após a realização da auditoria e bem apontadas na instrução anterior (peça 45, p. 14-16) .
Cabe anotar que a informação relativa ao prazo de execução não consta no instrumento contratual, mas pode ser extraída do extrato do contrato publicado no Diário Oficial da União. Além disso, uma vez que a documentação relativa à licitação e a planilha de preços da contratada não foram encontradas no presente processo e nem no processo eletrônico SEI do DNIT, adotou-se o "resumo do contrato" juntado pela equipe de auditoria como documento hábil para a fixação das quantidades contratadas inicialmente (peça 13, p. 54-56) .
Também deve ser ressaltado que os documentos emitidos pelo Siac, do DNIT, contêm os volumes de serviço finais do contrato para todos os relatórios emitidos por aquele sistema, independentemente da data histórica da sua elaboração.
A seguir, segue um breve histórico do contrato e seus aditamentos:
	Contrato UT/19.1.0.00.00004.2008-00-CE: o instrumento foi firmado com a empresa Santa Fé Engenharia e Comércio Ltda. (CNPJ 03.255.303/0001-43) em 20/2/2008 (peça 12, p. 4-7) e sua publicação se deu em 25/2/2008 (peça 12, p. 8) . O ajuste previa dois anos de execução, com término estipulado para a data de 14/2/2010, e o valor das obras e serviços envolvidos montava R$ 4.699.733,78.
	1º Termo Aditivo: alteração de diversos quantitativos, porém sem reflexo financeiro no valor global; justificativas à peça 70, p. 23; e assinatura em 5/11/2008 (peça 70, p. 47) .
	2º Termo Aditivo: alteração de quantitativos sem reflexo financeiro no valor global, mediante a inclusão de quatro serviços novos (correção de defeitos para fresagem descontínua, microrrevestimento a frio Microflex 1,5 cm e fornecimento e transporte de emulsão RR-2C-Flex) ; justificativas à peça 71, p. 23 e 57; e assinatura em 15/6/2009 (peça 71, p. 102) .
	3º Termo Aditivo: alteração de quantitativos com a retirada do ligante RR-2C, erroneamente incluído no 2º Termo Aditivo, para a inclusão da emulsão RL-1C com polímero; justificativa à peça 72, p. 17; alerta da Procuradoria Federal Especializada junto ao DNIT/MS acerca da possível ocorrência de jogo de planilha (peça 72, p. 30-31) ; e assinatura em 6/11/2009 (peça 72, p. 51) .
	4º Termo Aditivo: prorrogação do contrato em 360 dias, com vencimento em 9/2/2011; e assinatura em 9/12/2009 (peça 73, p. 22) .
	5º Termo Aditivo: elaboração de novo Plano Anual de Trabalho e Orçamento - Pato; prorrogação do contrato em mais 360 dias; acréscimo do valor contratual em 45,23% (R$ 2.125.721,13) , totalizando R$ 6.825.455,02; e assinatura em 30/3/2010 (peça 74, p. 36) .
	6º Termo Aditivo: aumento de quantitativos que resultaram em um acréscimo de R$ 1.171.225,08, passando o valor contratual de R$ 6.825.455,02 para R$ 7.996.680,10; justificativas à peça 75, p. 24; registro da Procuradoria Especializada que "o contrato possui menos de um ano e meio e já teve três alterações de quantitativos" (peça75, p. 28) ; diversas observações da consultoria contratada pelo DNIT, inclusive acerca da substituição dos serviços de remendo profundo mecanizado por manual (peça 75, p. 33) ; e assinatura em 17/12/2010 (peça 75, p. 83) .
	7º Termo Aditivo: prorrogação em mais 360 dias, com término previsto para 4/2/2012; e assinatura em 7/2/2011 (peça 76, p. 21) .
	8º Termo Aditivo: acréscimo de quantitativos no valor de R$ 1.407.669,90, passando o valor total do contrato para R$ 9.404.350,00; justificativas à peça 77, p. 15 e 17; parecer da Procuradoria solicitando justificativas para o aditivo (peça 77, p. 27) ; assinatura em 23/5/2011 (peça 77, p. 30) ; e não houve análise jurídica da minuta (peça 77, p. 51) . 
	9º Termo Aditivo: determinou a anulação do 8º termo aditivo; promoveu a redução de R$ 338.257,39 no valor contratado, o qual passou para R$ 9.066.092,61; e a assinatura ocorreu em 29/6/2011 (peça 77, p. 56) .
Em resumo, o contrato 004/2008 foi aditado de tal forma que o seu valor sofreu um acréscimo de 92,9% e seu prazo de duração foi estendido em 100%, em relação ao que foi inicialmente contratado.
Assim, as irregularidades apontadas no achado 3.3 do Relatório de Fiscalização se mantêm, já que as razões de justificativa apresentadas pelos responsáveis não foram suficientes para afastá-las. Além disso, esta se trata de apenas uma entre tantas outras ocorridas durante a gestão do contrato.
Razões de justificativa dos responsáveis Clovis Santos da Silva e José Claudio Vilela - itens 9.1.3.5 e 9.1.4.4 do Acórdão 1655/2010-TCU-Plenário
Os elementos aqui trazidos dizem respeito ao achado 3.7, do Relatório de Fiscalização, o qual se refere à falta de previsão contratual para a implantação de sinalização horizontal provisória logo após a execução dos serviços de manutenção do trecho rodoviário, no âmbito do contrato 014/2009.
Conforme a equipe de auditoria, a situação encontrada foi a seguinte (peça 4, p. 46-49) :
Essa situação se deve ao lapso de tempo entre o término da restauração (com o microrrevestimento) e o início da execução da sinalização horizontal que, segundo a fiscalização da obra, gira em torno de trinta dias. A sinalização é obrigatória pela legislação de trânsito brasileira, não devendo a rodovia estar aberta ao tráfego sem este importante elemento de segurança, conforme art. 88, do Código Nacional de Trânsito, a seguir transcrito:
CÓDIGO NACIONAL DE TRÂNSITO - LEI N° 9.503, DE 23 DE SETEMBRO DE 1997
CAPÍTULO VII
DA SINALIZAÇÃO DE TRÂNSITO
Art. 88. Nenhuma via pavimentada poderá ser entregue após sua construção, ou reaberta ao trânsito após a realização de obras ou de manutenção, enquanto não estiver devidamente sinalizada, vertical e horizontalmente, de forma a garantir as condições adequadas de segurança na circulação.
A falta de segurança se agrava no período noturno, aumentando o risco de acidentes, pois não há distinção entre os sentidos da rodovia e o motorista, nessas condições, tem diminuída a percepção visual dos limites da rodovia.
O contrato em referência prevê a execução de microrrevestimento praticamente em toda a sua extensão, tanto nos acostamentos, quanto na pista.
Apesar de ser desejável a implantação da sinalização horizontal da rodovia imediatamente após o tempo de cura da massa asfáltica (aproximadamente 2 horas) , verifica-se que esse procedimento não garante a qualidade final do serviço, pois parte da tinta utilizada tende a se desprender da pista juntamente com os agregados do revestimento recém executado.
A solução para o caso seria a implantação de uma sinalização horizontal provisória, logo após a
execução de microrrevestimento. E, após o tempo considerado ideal, seria implantada a sinalização horizontal definitiva, com qualidade ideal, dentro das especificações do Dnit.
Vale ressaltar, que este procedimento é adotado inclusive nas rodovias federais concedidas à iniciativa privada, sendo, portanto, uma prática conhecida pelo mercado. Entretanto, o contrato em questão não prevê a implantação da sinalização provisória.
Na instrução à peça 45, p. 17-19, foi realizada a análise dos elementos apresentados pelos responsáveis, conforme segue:
154. O foco deste item é a falta de sinalização de trechos com obras recentes de correção no revestimento, onde o projeto teria sido aprovado sem a previsão de sinalização horizontal provisória, tendo propiciado a liberação do trecho sem a presença da sinalização (peça 4, p. 46-49) .
155. A equipe de auditoria aponta os riscos de se liberar a rodovia ao tráfego sem a devida sinalização, mesmo que provisória, destacando as previsões do Código de Trânsito Brasileiro - CTB, art. 88, da Lei 9.503, de 23 de setembro de 1997.
156. Ao apresentar seus argumentos (peça 27, p. 18-19) , os responsáveis assumem que a rodovia ficou liberada ao tráfego por um certo período sem a presença de sinalização horizontal e justificam tal ocorrência pela logística das obras, afirmando que tal sinalização não está prevista no projeto e não poderia estar, já que o período e a logística de execução das obras não permitiria a aplicação de sinalização provisória.
Análise:
157. Não há razão nos argumentos apresentados pelos responsáveis para a ausência de sinalização horizontal e liberação do tráfego nessas condições. Como já destacado pela equipe de auditoria do Tribunal, a vedação é expressa na Lei.
158. O Manual de Conservação Rodoviária, publicado pelo MT/DNIT/IPR em 2005 (IPR-710) , dedicou especial atenção ao item de sinalização.
159. Em seu item 4.6.1.2 cita que "A sinalização deverá estar adaptada às características da obra e da rodovia onde será implantada. Deverá apresentar boa legibilidade, visibilidade e credibilidade".
160. Também está expresso na Instrução de Serviço/DG 05, de 15 de maio de 2008, anexa ao Edital 28/2010-19 que em seu item 4 determina as condições para medição e pagamentos das obras, assim prevendo: "As obras de recuperação serão medidas e pagas mensalmente, conforme extensão executada, por unidade de serviço concluído, incluindo a sinalização provisória" (peça 13, p. 23; grifo nosso) .
161. Além disso, a "Planilha de Preços por Solução", também anexa ao mesmo Edital, traz campo específico para incluir valores e quantitativos para os serviços de "sinalização horizontal provisória" (peça 4, p. 11) .
162. É bom lembrar que o perfil de serviços executados nas duas etapas do Crema é bem similar entre si, havendo diversos serviços que se repetem entre os contratos da primeira e da segunda etapa do Programa.
163. A Instrução de Serviço/DG 03, de maio de 2008 (peça 45, p. 1-16) , regulava a execução de serviços para o Crema à época e previa a execução de sinalização provisória nos serviços de restauração de pista, atividade na qual está inserido o microrrevestimento a frio, objeto do questionamento da equipe de auditoria do Tribunal, assim prevendo: "A prática de execução da manutenção da sinalização horizontal deverá obedecer às Normas e Especificações Técnicas e prescrições dos Manuais de Manutenção do DNIT." (peça 45, p. 7) .
164. Portanto, fica demonstrado não ser inviável a execução da pintura provisória, logo após a execução dos serviços de microrrevestimento a frio.
165. É natural que o material utilizado seja de origem menos nobre, que as faixas sejam em medidas mais modestas que as definitivas e que a durabilidade do serviço executado seja menor, dado seu caráter "provisório".
166. O que não é possível admitir é que um projeto de intervenção em um trecho rodoviário tenha a previsão de encobrir toda a sinalização horizontal existente com um revestimento novo (micro) e que se permita a liberação do tráfego, por qualquer período que seja, sem a execução de uma sinalização provisória mínima, capaz de garantir a orientação e a segurança dos usuários e motoristas que se utilizem do trecho sob intervenção.
167. É de se esperar que os servidores do DNIT, sejam aqueles envolvidos com desenvolvimento e análise de projetos, sejam aqueles dedicados à fiscalização de contratos, detenham conhecimento e experiência suficientes para detectar esse tipo de falha e acionar as instâncias cabíveis na busca de uma solução, evitando que os motoristas e usuários fiquem expostos ao tráfego em rodovia não sinalizada.
168. Desta forma, os responsáveis não conseguiram elidir as irregularidades. Como ainda serão propostas diligências para que o processo possa ser instruído no mérito, a rejeição das razões de justificativa para esse achado não constará da proposta de encaminhamento desta instrução, mas apenas da instrução de mérito destes autos.
Em atendimento à diligência proposta, encaminhada pelo ofício 0585/2019-TCU/SeinfraRodoviaAviação (peça 48) , e da complementação solicitada por intermédio do ofício 28990/2020-TCU/Seproc (peça 63) , o DNIT encaminhou o OFÍCIO Nº 736/2020/ACE - DG/DG/DNIT SEDE, de 3/1/2020 (peça 55) , OFÍCIO Nº 11756/2020/ACE - DG/DG/DNIT SEDE, de 4/2/2020 (peça 57) , e OFÍCIO Nº 71774/2020/ACE - DG/DG/DNIT SEDE, de 23/6/2020 (peça 65) , onde não constam maiores esclarecimentos acerca da irregularidade apontada.
Análise
As justificativas dos responsáveis para essa irregularidade constam do OF.SR-MS/DNIT Nº 1685/2010, de 16/9/2010, às peças 27 a 31. Naquele documento os responsáveis alegam que (peça 27, p. 18-19) :
Conforme os próprios auditores relatam, "Apesar de ser desejável a implantação da sinalização horizontal da rodovia imediatamente após o tempo de cura da massa asfáltica (aproximadamente 2 horas) , verifica-se que esse procedimento não garante a qualidade final do serviço, pois parte da tinta utilizada tende a se desprender da pista juntamente com os agregados do revestimento recém-executado".
Mesmo que tivesse sido previsto no projeto a sinalização horizontal provisória, inevitavelmente a pista ficaria um determinado tempo sem a mesma, tendo em vista que temos de trabalhar em meia pista e ainda o micro revestimento é executado em duas camadas, o que toma impossível em um único dia iniciar e concluir num segmento os serviços de micro e ainda sinalizar, mesmo que provisoriamente. Pela experiência na execução de obras de restauração e neste caso com aplicação de camada dupla de micro revestimento asfaltico, a forma de andamento da obra obedece as seguintes etapas: ¿
1- Execução de reparos localizados e reperfilamento em parte da pista onde alguns segmentos  já perdem a sinalização horizontal; 
2 - Aplicação da primeira camada de micro-revestimento em metade da pista - perda quase total da sinalização horizontal;
3 - Aplicação da primeira camada de micro-revestimento na outra metade da pista - perda total da sinalização horizontal;
4 - Aplicação da segunda camada de micro-revestimento na primeira metade da pista;
5 - Aplicação da segunda camada de micro na outra metade da pista;
6 - Após a conclusão destas fases de obras, aguardam-se alguns dias para executar a sinalização horizontal.
Desta forma discordamos do tempo estabelecido pelo auditor para toda esta operação.
O desenvolvimento deste trabalho dura vários dias que dependem de vários fatores (chuva, equipamento, materiais) sem a possibilidade de aplicar sinalização provisória. A providência tomada durante este período é a ostensiva sinalização do trecho em obras, conforme relatório fotográfico em anexo, (Doc. 20) .
Uma vez que o referido documento foi digitalizado quando da conversão deste processo físico em eletrônico, em 29/12/2011 (peça 32) , ocorreu perda de qualidade do material apresentado pelos responsáveis, principalmente as fotografias constantes no Doc. 20 por eles citado (peça 29, p. 10-15) . Assim, buscou-se no SEI do DNIT uma cópia do mesmo documento encaminhado ao TCU, porém com maior resolução gráfica. Tal cópia encontra-se à peça 78.
Apesar das imagens das fotografias constantes no anexo do ofício remetido ao TCU estarem mais claras (peça 78, p. 124-129) , percebe-se que se tratam, tão somente, de sinalização vertical provisória, não sendo constatada a sinalização horizontal questionada no Relatório de Fiscalização.
Assim, acompanha-se o posicionamento da equipe de auditoria e da análise realizada na instrução à peça 45 no sentido de que a irregularidade apontada não pode ser elidida a partir das razões de justificativa apresentadas pelos responsáveis.
CONCLUSÃO
Diante das análises empreendidas por meio desta instrução e daquela à peça 45, entende-se que as impropriedades constantes dos achados 3.1, 3.2, 3.5 e 3.6 do Relatório de Fiscalização 257/2010 podem ser consideradas sanadas.
Por outro lado, as razões de justificativa apresentadas pelos responsáveis pelas irregularidades apontadas nos achados 3.3, 3.4 e 3.7 do Relatório de Fiscalização não foram suficientes para afastá-las, motivo pelo qual será proposta, em atendimento ao disposto no parágrafo único do art. 19 da Lei 8.443/1992, a aplicação da multa prevista no art. 58 daquela mesma Lei c/c o art. 268 do Regimento Interno do TCU.
Além disso, conclui-se ser necessário dar ciência ao DNIT da ocorrência de aditamentos irregulares ao contrato 004/2008, os quais extrapolaram os limites de alteração estabelecidos no § 1º do art. 65 da Lei 8.666/1993.
PROPOSTA DE ENCAMINHAMENTO
Diante do exposto, submetem-se os autos à consideração superior, propondo:
aplicar aos Srs. Clovis Santos da Silva (CPF XXX.375.301-XX) , Marcelo Miranda Soares (CPF XXX.021.621-XX) e Guilherme Alcântara de Carvalho (CPF XXX.966.201-XX) , individualmente, a multa prevista no art. 58 da Lei 8.443/1992 c/c o art. 268 do Regimento Interno, com a fixação do prazo de quinze dias, a contar das notificações, para comprovarem, perante o Tribunal (art. 214, inciso III, alínea "a", do Regimento Interno) , o recolhimento das dívidas aos cofres do Tesouro Nacional, atualizadas monetariamente desde a data do acórdão até a dos efetivos recolhimentos, se forem pagas após o vencimento, na forma da legislação em vigor, por  elaborar, aprovar e emitir parecer favorável ao projeto básico da licitação do Contrato 14/2009 SR/DNIT/MS, sem a elaboração dos estudos necessários à inclusão de faixa adicional à rodovia existente, de modo a garantir a viabilidade técnico-econômica do empreendimento, a durabilidade da obra e a segurança à trafegabilidade na BR 163/MS, em desacordo com o art. 6º, inciso IX da Lei 8.666/1993;
 aplicar aos Srs. Marco Antônio Madruga de Oliveira (CPF XXX.860.470-XX) , Marcelo Miranda Soares (CPF XXX.021.621-XX) e Guilherme Alcântara de Carvalho (CPF XXX.966.201-XX) , individualmente, a multa prevista no art. 58 da Lei 8.443/1992 c/c o art. 268 do Regimento Interno, com a fixação do prazo de quinze dias, a contar das notificações, para comprovarem, perante o Tribunal (art. 214, inciso III, alínea "a", do Regimento Interno) , o recolhimento das dívidas aos cofres do Tesouro Nacional, atualizadas monetariamente desde a data do acórdão até a dos efetivos recolhimentos, se forem pagas após o vencimento, na forma da legislação em vigor, por atestar a 24ª medição provisória do contrato 4/2008 SR/DNIT/MS com a execução de quantitativos de serviços sem cobertura contratual, com infração ao art. 60 da Lei 8.666/1993;
aplicar aos Srs. Clovis Santos da Silva (CPF XXX.375.301-XX) e José Claudio Vilela (CPF XXX.504.824-XX) , individualmente, a multa prevista no art. 58 da Lei 8.443/1992 c/c o art. 268 do Regimento Interno, com a fixação do prazo de quinze dias, a contar das notificações, para comprovarem, perante o Tribunal (art. 214, inciso III, alínea "a", do Regimento Interno) , o recolhimento das dívidas aos cofres do Tesouro Nacional, atualizadas monetariamente desde a data do acórdão até a dos efetivos recolhimentos, se forem pagas após o vencimento, na forma da legislação em vigor, por elaborar e permitir a execução do projeto básico da licitação do Contrato 14/2009 SR/DNIT/MS, sem a previsão de sinalização horizontal provisória que possibilitasse a reabertura da rodovia ao tráfego com condições adequadas de segurança aos usuários, até que fosse executada a sinalização horizontal definitiva, infringindo o art. 88 do Código Nacional de Trânsito e o art. 6º, inc. IX , o art. 7º, §§ 1º e 2º, e o art. 12, todos da Lei 8666/1993;
determinar ao Departamento Nacional de Infraestrutura de Transportes (DNIT) , nos termos do art. 28, I, da Lei 8.443/1992, que, caso não seja comprovado o recolhimento das dívidas pelos responsáveis, efetue, após a devida notificação do Tribunal, o desconto da dívida na remuneração dos servidores, em favor dos cofres do Tesouro Nacional, na forma estabelecida pela legislação pertinente;
dar ciência ao Departamento Nacional de Infraestrutura de Transportes (DNIT) da ocorrência de aditamentos irregulares ao contrato 004/2008, os quais extrapolaram os limites de alteração estabelecidos no § 1º do art. 65 da Lei 8.666/1993; 
comunicar a decisão que vier a ser adotada ao Departamento Nacional de Infraestrutura de Transportes (DNIT) e ao Ministério Público Federal em Mato Grosso do Sul; e
arquivar o presente processo."
**** Parecer do MPTCU ****
"Cuidam os autos de fiscalização realizada no Departamento Nacional de Infraestrutura de Transportes - Dnit, no âmbito do Fiscobras 2010, em obras de recuperação de trechos rodoviários na BR-163/MS. 
		Registramos, de início, que atuamos no feito atendendo à honrosa solicitação de audiência propiciada pelo E. Relator do processo à época, exarada no Despacho que integra a peça 82.
		Segundo o que foi apurado pela então Secob-2 no Relatório de Fiscalização 257/2010 (peça 4, p. 16 à peça 5, p. 28) , foram constatadas irregularidades no projeto básico e na execução das obras de recuperação de trechos rodoviários na BR-163/MS envolvendo o Contrato 14/2009 SR/DNIT/MS (Crema 1ª Etapa, peça 12, p. 52; peça 13, p. 1-7) e o Contrato 4/2008 SR/DNIT/MS (conservação, peça 12, p. 4-7) .
		Ao deliberar sobre os achados informados no Relatório, o Tribunal, por meio do Acórdão 1655/2010-TCU-Plenário (peça 5, p. 54-57) , determinou, entre outras medidas, a audiência dos Srs. Marcelo Miranda Soares (ex-superintendente regional do Dnit/MS) , Guilherme Alcântara de Carvalho (chefe do Serviço de Engenharia da Superintendência Regional do Dnit/MS) , Clovis Santos da Silva (analista de infraestrutura de transportes) , José Cláudio Vilela (engenheiro) e Marco Antônio Madruga de Oliveira (analista de infraestrutura de transportes) , para que apresentassem razões de justificativa em relação às irregularidades apontadas nos itens 9.1.1.1 a 9.1.5.2 do acórdão. 
		Além disso, foi determinada a oitiva da Superintendência Regional do Dnit/MS e da empresa TV - Técnica Viária Construções Ltda., para que se manifestassem sobre uma possível falha no cálculo das DMTs do projeto básico relativas à localização da usina de asfalto e brita, bem como sobre o possível superfaturamento/sobrepreço nos seguintes itens: R$ 1.582.251,05 nos serviços de "capa de rolamento" de "binder" e de massa fina; R$ 1.145.112,97 no serviço de microrrevestimento; e R$ 127.237,68 no preço unitário mensal por quilômetro nos serviços de "manutenção e conservação rotineira" (itens 9.2.1 a 9.2.4 do Acórdão 1655/2010-TCU-Plenário) .
		As razões de justificativa e as manifestações apresentadas pelos responsáveis em resposta às oitivas foram examinadas pela SeinfraRodoviaAviação inicialmente na instrução que integra a peça 45. Nessa análise, identificou-se a necessidade da realização de diligências ao Dnit, para o esclarecimento das questões ali tratadas. 
		Não obstante a proposta diligência (peça 45) , a Unidade Técnica, ao analisar o processo, foi conclusiva em relação ao acolhimento das justificativas e manifestações apresentadas para as questões a seguir relacionadas, afastando, assim, a presunção de débito ou de irregularidade que recaía sobre os respectivos responsáveis:
		a) superfaturamento/sobrepreço de R$ 1.582.251,05 nos serviços de capa de rolamento de binder e de massa fina, decorrente da redução na DMT no transporte da mistura asfáltica. Esse assunto, cuja análise resultou no esclarecimento da questão posta no item 9.2.1 do acórdão, com o consequente afastamento da irregularidade contida no item 9.1.4.1 do acórdão, foi tratado nos itens 39-60 da instrução (peça 45, p. 6-8) ;
		b) superfaturamento/sobrepreço de R$ 1.145.112,97 no serviço de microrrevestimento, em razão da exclusão do insumo aditivo sólido (fibras) do traço da mistura betuminosa previsto no contrato e no projeto básico; e de a DMT dos agregados e da emulsão RL-lC com polímero prevista no contrato estar acima da praticada. Esse assunto, cuja análise resultou no esclarecimento da questão posta no item 9.2.2 do acórdão, com o consequente afastamento da irregularidade contida no item 9.1.4.2 do acórdão, foi tratado nos itens 61-76 e 177-181 da instrução (peça 45, p. 8-9; e p. 19-20) ;
		c) falha no cálculo das DMTs do projeto básico, relativas à localização da usina de asfalto e brita. Esse assunto, cuja análise resultou no esclarecimento da questão posta no item 9.2.4 do acórdão, com o consequente acolhimento da justificativa em relação à irregularidade contida no item 9.1.3.4 do acórdão, foi tratado nos itens 77-95 e 182-185 da instrução (peça 45, p. 9-12; e p. 20) ;
		d) abertura do processo de licitação (Edital 696/2008, Contrato 14/2009 SR/Dnit/MS) , aprovação do projeto básico e emissão de parecer favorável à aprovação do projeto básico em desacordo com a determinação contida no item 9.2. 1 do Acórdão 268/2003-TCU-Plenário. Esse assunto, cuja análise resultou no afastamento das irregularidades contidas nos itens 9.1.1.1, 9.1.2.1 e 9.1.3.2 do acórdão, foi tratado nos itens 138-150 da instrução (peça 45, p. 16-17) . 
		Após o ingresso dos documentos carreados aos autos em resposta à diligência, a Unidade Técnica realizou sua derradeira análise, apresentando a proposta de mérito que integra a peça 79. Importa destacar que, por entender que estavam superadas as questões tidas por esclarecidas na análise apresentada na instrução anterior (peça 45) , estas não foram reexaminadas. Desse modo, as questões remanescentes, que foram objeto de análise pela Unidade Técnica na instrução que integra a peça 79, são as seguintes:
		a) definição, no projeto básico do Contrato 14/2009, do preço unitário mensal por quilômetro dos serviços de "manutenção e conservação rotineira" em valor superior ao necessário para o segmento rodoviário contratado, o que teria resultado no indício de superfaturamento/sobrepreço no valor de R$ 127.237,68. Esse assunto, cuja análise resultou no afastamento das irregularidades contidas nos itens 9.1.1.1, 9.1.2.1 e 9.1.3.2 do acórdão, foi tratado nos itens 33-52 da instrução (peça 79, p. 10-13) ;
		b) elaboração, emissão de parecer favorável à aprovação e aprovação do projeto básico da licitação do Contrato 14/2009 SR/Dnit/MS, sem a realização dos estudos necessários à inclusão de faixa adicional à rodovia existente, de modo a garantir a viabilidade técnico-econômica do empreendimento, a durabilidade da obra e a segurança à trafegabilidade na BR l63/MS. Esse assunto foi tratado nos itens 53-57 da instrução (peça 79, p. 13-14) e foi considerado não elidido pela Unidade Técnica. Em consequência, foi proposta a rejeição das razões de justificativa apresentadas e a aplicação de multa ao Sr. Marcelo Miranda Soares (ex-superintendente regional do Dnit) , responsável pela aprovação (item 9.1.1.2 do acórdão) ; ao Sr. Guilherme Alcântara de Carvalho (chefe do Serviço de Engenharia da Superintendência Regional do Dnit/MS) , responsável pela emissão de parecer favorável à aprovação (item 9.1.2.2 do acórdão) ; e ao Sr. Clovis Santos da Silva (analista de infraestrutura de transportes) , responsável pela elaboração do projeto básico (item 9.1.3.1 do acórdão) ; 
		c) atestação da 24ª medição provisória do contrato, com a execução, sem cobertura contratual, de quantitativos de serviços de tapa-buraco (19,404m³) , microrrevestimento (5.315,90m²) , renovação da sinalização horizontal (47,101m²) e corte e limpeza das áreas gramadas (33.512,71m²) . Esse assunto foi tratado nos itens 58-72 da instrução (peça 79, p. 14-18) e foi considerado não elidido pela Unidade Técnica. Em consequência, foi proposta a rejeição das razões de justificativa apresentadas e a aplicação de multa ao Sr. Marcelo Miranda Soares, ex-superintendente regional do Dnit (item 9.1.1.3 do acórdão) ; ao Sr. Guilherme Alcântara de Carvalho, chefe do Serviço de Engenharia da Superintendência Regional do Dnit/MS (item 9.1.2.3 do acórdão) ; e ao Sr. Marco Antônio Madruga de Oliveira, analista de infraestrutura de transportes (item 9.1.5.2 do acórdão) ; 
		d) elaboração do projeto básico da licitação do Contrato 14/2009 sem a previsão de sinalização horizontal provisória que possibilitasse a reabertura da rodovia ao tráfego com condições adequadas de segurança aos usuários, até que fosse executada a sinalização horizontal definitiva, em desacordo com o art. 88 do Código Nacional de Trânsito. Esse assunto foi tratado nos itens 73-80 da instrução (peça 79, p. 18-21) e foi considerado não elidido pela Unidade Técnica. Em consequência, foi proposta a rejeição das razões de justificativa apresentadas e a aplicação de multa ao Sr. Clovis Santos da Silva (analista de infraestrutura de transportes) , responsável pela elaboração do projeto básico (item 9.1.3.5 do acórdão) ; e ao Sr. José Cláudio Vilela (engenheiro) , por ter sido omisso em relação à ausência de sinalização horizontal em trechos da rodovia, permitindo sua reabertura ao tráfego sem as adequadas condições (item 9.1.4.4 do acórdão) ;
		e) atestação indevida de medição do serviço de fresagem, sem a remoção do material fresado para local adequado, o qual permanecia indevidamente depositado na faixa de domínio. Esse assunto, cuja análise resultou no afastamento da irregularidade contida no item 9.1.4.3 do acórdão, foi tratado nos itens 25-32 da instrução (peça 79, p. 6-10) ;
		f) atestação de medição com serviço de roçada manual, sem a remoção do material cortado para local adequado, permanecendo o entulho na faixa de domínio e nos dispositivos de drenagem. Esse assunto, cuja análise resultou no afastamento da irregularidade contida no item 9.1.5.1 do acórdão, foi tratado nos itens 25-32 da instrução (peça 79, p. 6-10) .
		Como se vê, a SeinfraRodoviaAviação, em exame detido dos autos, concluiu que a execução das obras objeto do presente processo não resultou em dano ao erário. Ao final, após analisar todas as questões tratadas nos autos, restaram não justificados a ocorrência de falhas na elaboração e na consequente aprovação do projeto básico da licitação do Contrato 14/2009 (alíneas "b" e "d", retro) ; e o pagamento por serviços não previstos no contrato (alínea "c", retro) . Tais irregularidades resultaram na proposta de apenação dos responsáveis com a multa prevista no artigo 58 da Lei 8.443/92 (peça 79, p. 21-22, item 84, alíneas "a" a "c") .
		Concordamos integralmente com a análise realizada em relação às questões técnicas postas nos autos. Nada obstante, entendemos necessário tecer algumas considerações sobre a situação individual de cada um dos responsáveis e sobre o juízo de gravidade das irregularidades cometidas. 
		No que se refere à irregularidade mencionada na alínea "c", retro, entendemos, anuindo à posição sustentada pela Unidade Técnica, que a complacência com a execução de serviços sem a cobertura contratual constitui grave transgressão à norma. Ao permitir que serviços ou quantitativos estranhos ao contrato sejam executados, o gestor abre a possibilidade para a ocorrência de grave dano ao erário, na medida em que poderão ocorrer o jogo de planilha, o sobrepreço de itens não previstos no contrato ou mesmo o pagamento por serviços desnecessários ou não prioritários. No caso presente, porém, não há notícia de que algum desses fatos tenha acontecido. De forma contrária, consta que os serviços eram necessários e que, ao final, ainda que de forma intempestiva, a falha foi sanada, com a formalização de termo aditivo. 
		Desse modo, considerando que o problema foi corrigido e que sua ocorrência não trouxe maiores consequências para a Administração, pensamos que a irregularidade (itens 9.1.1.3, 9.1.2.3 e 9.1.5.2 do acórdão) , ainda que tenha sido praticada, não deva servir de fundamento para a aplicação de multa aos responsáveis. 
 		Em relação à responsabilidade do Sr. José Cláudio Vilela, por ter sido omisso em relação à ausência de sinalização horizontal provisória em trechos da rodovia, permitindo sua reabertura ao tráfego sem as adequadas condições (alínea "d", retro) , entendemos, igualmente, que tal irregularidade não deva servir de fundamento para a aplicação de multa ao responsável. Pesa a seu favor o fato de que, como a sinalização provisória não foi incluída no projeto básico, era um serviço estranho ao contrato. Nessas circunstâncias, restou ao responsável a escolha entre manter o trecho fechado até que a sinalização horizontal definitiva fosse executada; autorizar a execução do serviço em caráter emergencial sem a cobertura contratual; ou abrir a rodovia sem a sinalização horizontal provisória, assumindo o risco de acidentes, até que a sinalização definitiva fosse executada. Ainda que sua decisão possa ser questionada, entendemos que não se tratava de uma escolha simples. Essa particularidade, associada ao fato de que não há outras irregularidades atribuídas ao Sr. José Cláudio Vilela no processo, justificam, a nosso sentir, a dispensa da aplicação de multa ao responsável (item 9.1.4.4 do acórdão) . 
		Por outro lado, ainda em relação à falta de sinalização horizontal provisória (alínea "d", retro) , pensamos que a situação do Sr. Clovis Santos da Silva é diferente (item 9.1.3.5) . Na qualidade de responsável pela elaboração do projeto básico, deveria ter previsto a sinalização horizontal provisória, conforme assinalado pela Unidade Técnica. Ao deixar de fazê-lo, cometeu uma falha, cuja propagação colocou em risco à segurança dos usuários da rodovia e trouxe, em caso de acidentes, a possibilidade de responsabilização da Administração. Ressalte-se, ademais, que essa não foi a única falha cometida pelo responsável na elaboração do projeto básico, conforme comentaremos a seguir.
		Quanto à elaboração, emissão de parecer favorável à aprovação e aprovação do projeto básico da licitação do Contrato 14/2009 SR/Dnit/MS sem a realização dos estudos necessários à inclusão de faixa adicional à rodovia existente (alínea "b", retro) , entendemos que a falha constituiu grave irregularidade, em razão do potencial de desperdício de recursos públicos que uma falha dessa natureza pode acarretar. Com efeito, conforme assinalado pela Unidade Técnica (peça 45, p. 14) , "considerando que esta faixa está sendo criada sobre uma estrutura que foi projetada para ser o acostamento e que não recebeu nenhum tratamento estrutural posterior, é esperado que o tráfego pesado que incidirá sobre esses trechos comprometa a qualidade e a vida útil desses segmentos. (...) Se há uma necessidade de intervenção, esta deve ser planejada, estudada e fundamentada tecnicamente antes de sua implementação, sob pena de comprometimento da qualidade e da vida útil do empreendimento, com a consequente responsabilização do gestor público que lhe der causa" (itens 116 e 121) . 
		Além disso, em se tratando da inclusão de faixa adicional à rodovia, não é razoável supor que os responsáveis desconhecessem a necessidade da elaboração desses estudos. Por esses motivos, entendemos adequada a proposta de aplicação de multa aos Srs. Marcelo Miranda Soares, responsável pela aprovação do projeto básico (item 9.1.1.2 do acórdão) ; Guilherme Alcântara de Carvalho, responsável pela emissão de parecer favorável à aprovação (item 9.1.2.2 do acórdão) ; e Clovis Santos da Silva (analista de infraestrutura de transportes) , responsável pela elaboração do projeto básico (item 9.1.3.1 do acórdão) .
		Por fim, considerando o longo tempo decorrido, entendemos que a proposta de dar ciência ao Dnit sobre falhas observadas nos aditamentos ao contrato 004/2008, sugerida no item 84-e (peça 79, p. 22) , possa ser dispensada. 
		Assim, à vista das considerações expendidas, manifestamo-nos por que:
		a) sejam parcialmente rejeitadas as razões de justificativa apresentadas pelos Srs. Marcelo Miranda Soares, Guilherme Alcântara de Carvalho, Clovis Santos da Silva, José Cláudio Vilela e Marco Antônio Madruga de Oliveira;
		b) seja aplicada ao Sr. Marcelo Miranda Soares (CPF XXX.021.621-XX) a multa prevista no artigo 58, inciso II, da Lei 8.443/92, em razão da aprovação do projeto básico da licitação do Contrato 14/2009 SR/DNIT/MS sem que fossem realizados os estudos necessários à inclusão de faixa adicional à rodovia existente, de modo a garantir a viabilidade técnico-econômica do empreendimento, a durabilidade da obra e a segurança à trafegabilidade na BR 163/MS, contrariando o art. 6º, inciso IX da Lei 8.666/1993;
		c) seja aplicada ao Sr. Guilherme Alcântara de Carvalho (CPF XXX.966.201-XX) a multa prevista no artigo 58, inciso II, da Lei 8.443/92, em razão da emissão de parecer favorável à aprovação do projeto básico da licitação do Contrato 14/2009 SR/DNIT/MS sem que fossem realizados os estudos necessários à inclusão de faixa adicional à rodovia existente, de modo a garantir a viabilidade técnico-econômica do empreendimento, a durabilidade da obra e a segurança à trafegabilidade na BR 163/MS, contrariando o art. 6º, inciso IX da Lei 8.666/1993;
		d) seja aplicada ao Sr. Clovis Santos da Silva (CPF XXX.375.301-XX) a multa prevista no artigo 58, inciso II, da Lei 8.443/92, em razão da elaboração do projeto básico da licitação do Contrato 14/2009 SR/DNIT/MS sem que fossem realizados os estudos necessários à inclusão de faixa adicional à rodovia existente; e sem que houvesse previsão de sinalização horizontal provisória que possibilitasse a reabertura da rodovia ao tráfego com condições adequadas de segurança, até que fosse executada a sinalização horizontal definitiva, contrariando o art. 88 do Código Nacional de Trânsito e o art. 6º, inc. IX, o art. 7º, §§ 1º e 2º, e o art. 12, todos da Lei 8666/1993;
		e) seja promovida a notificação dos responsáveis, bem como as medidas sugeridas no item 84, alíneas "d", "f" e "g", da instrução que integra a peça 79 (p. 22) ."
3.	É o Relatório.

Patrícia Guercio Teixeira Delage (90459/OAB-MG), Alexandre Aroeira Salles (28.108/OAB-DF) e outros, representando TV - Técnica Viária Construções Ltda.

Procurador Marinus Eduardo De Vries Marsico.

RELATÓRIO DE AUDITORIA DE CONFORMIDADE. FISCOBRAS 2010. OBRAS RODOVIÁRIAS. ARQUIVAMENTO.

RELATÓRIO DE AUDITORIA (RA)

Secretaria de Fiscalização de Infraestrutura Rodoviária e de Aviação Civil (SeinfraRod).

Trata-se de fiscalização, no âmbito do Fiscobras 2010, do Projeto Básico e das obras de recuperação de trechos rodoviários na BR-163, no Estado de Mato Grosso do Sul, envolvendo o Contrato 14/2009 SR/DNIT/MS (Crema 1ª Etapa, peça 12, p. 52 à peça 13, p. 7) e o Contrato 4/2008 SR/DNIT/MS (conservação, peça 12, p. 4-7) . O volume de recursos fiscalizados, referente aos dois contratos representou R$ 50.042.553,18, em valores da época.
2.	Consoante mencionado no relatório precedente, o trabalho que ora se examina contemplou os contratos de obras de manutenção, conservação e restauração da BR-163/MS, no ano de 2010. Cabe registrar que a rodovia se constitui em importante eixo de escoamento da produção agropecuária do Centro-Oeste brasileiro, em direção aos portos de Santos/SP e Paranaguá/PR.  
3.	O relatório produzido pela equipe de auditoria (Relatório de Fiscalização 257/2010, de 2/6/2010) apontou oito achados, sendo que os mais relevantes seriam os indícios de sobrepreço nos serviços de conservação rotineira, transporte de insumos asfálticos e adição de fibras no serviço de microrrevestimento, com o dano potencial ao erário calculado em R$ 2.8544.601,70 (ref. julho/2008) , conforme peça 4, p. 28.
4.	Além dos indicativos de sobrepreço, foram destacadas outras irregularidades no relatório, como a atestação de realização de serviços para os quais não havia cobertura contratual (tapa buracos, microrrevestimento, renovação da sinalização horizontal e corte e limpeza de áreas gramadas) (peça 4, p. 38) , não implantação de sinalização horizontal provisória entre o término do serviço de microrrevestimento e a execução da sinalização definitiva (peça 38, p. 46-47) e previsão de alargamento da pista de rolamento (implantação de terceira faixa) sem a correspondente análise de viabilidade técnico-econômica no projeto básico (peça 4, p. 33-35) .
5.	Por meio do Acórdão 1655/2010-TCU-Plenário, de 14/7/2010 (relator Ministro José Múcio Monteiro) , em acolhimento às propostas do Relatório, foi determinada a audiência dos gestores do Dnit, bem como as oitivas da autarquia e da empresa TV - Técnica Viária Construções Ltda., nos seguintes termos:
9.1. determinar a audiência dos responsáveis a seguir relacionados, para que apresentem, no prazo de 15 (quinze) dias, razões de justificativa sobre os fatos indicados:
9.1.1. Marcelo Miranda Soares (ex-superintendente regional do Dnit) :
9.1.1.1. abertura do processo de licitação - Edital 696/2008, referente ao Contrato 14/2009 SR/Dnit/MS - em desacordo com a determinação do item 9.2.1 do Acórdão 268/2003-TCU-Plenário;
9.1.1.2. aprovação do projeto básico da licitação do Contrato 14/2009 SR/Dnit/MS, sem elaboração dos estudos necessários à inclusão de faixa adicional à rodovia existente, de modo a garantir a viabilidade técnico-econômica do empreendimento, a durabilidade da obra e a segurança à trafegabilidade na BR 163/MS, em desacordo ao art. 6º, inciso IX, da Lei n° 8.666/1993;
9.1.1.3. atestação da 24ª medição provisória do contrato, com a execução de quantitativos de serviços sem cobertura contratual, a saber: Tapa-buraco (19,404m³) , Microrrevestimento (5.315,90m²) , Renovação da sinalização horizontal (47,101m²) e Corte e limpeza das áreas gramadas (33.512,71m²) , com infração ao art. 60 da Lei n° 8.666/1993;
9.1.2. Guilherme Alcântara de Carvalho (chefe do Serviço de Engenharia da Superintendência Regional do Dnit no Estado de Mato Grosso do Sul) :
9.1.2.1. emissão de parecer favorável à aprovação do projeto básico da licitação do Contrato 14/2009 SR/Dnit/MS, sem observar a determinação do item 9.2.1 do Acórdão 268/2003-TCU-Plenário;
9.1.2.2. emissão de parecer favorável à aprovação do projeto básico da licitação do Contrato 14/2009 SR/Dnit/MS, sem elaboração dos estudos necessários à inclusão de faixa adicional à rodovia existente, de modo a garantir a viabilidade técnico-econômica do empreendimento, a durabilidade da obra e a segurança à trafegabilidade na BR 163/MS, em desacordo com o art. 6º, inciso IX, da Lei n° 8.666/1993;
9.1.2.3. atestação da 24ª medição provisória do contrato, com a execução de quantitativos de serviços sem cobertura contratual, a saber: Tapa-buraco (19,404m³) , Microrrevestimento (5.315,90m²) , Renovação da sinalização horizontal (47,101m²) e Corte e limpeza das áreas gramadas (33.512,71m²) , com infração ao art. 60 da Lei n° 8.666/1993;
9.1.3. Clovis Santos da Silva (analista de infraestrutura de transportes) :
9.1.3.1. elaboração do projeto básico da licitação do Contrato 14/2009 SR/Dnit/MS, sem elaboração dos estudos necessários à inclusão de faixa adicional à rodovia existente, de modo a garantir a viabilidade técnico-econômica do empreendimento, a durabilidade da obra e a segurança à trafegabilidade na BR 163/MS, em desacordo com o art. 6º, inciso IX, da Lei n° 8.666/1993;
9.1.3.2. elaboração do projeto básico em desacordo com o item 9.2.1 do Acórdão 268/2003-TCU-Plenário;
9.1.3.3. definição do preço unitário mensal por quilômetro dos serviços de "manutenção e conservação rotineira", no projeto básico do Contrato 14/2009, em valor acima do necessário para o segmento rodoviário contratado, que resultou no indício de superfaturamento/sobrepreço no valor de R$ 127.237,68, ref. julho/2008;
9.1.3.4. falha no cálculo das DMTs do projeto básico, relativas à localização da usina de asfalto e brita, em desacordo com o disposto nos arts. 6º, inciso IX, alínea "f", e 12, inciso III, da Lei n° 8.666/1993;
9.1.3.5. elaboração do projeto básico da licitação do Contrato 14/2009, sem previsão de sinalização horizontal provisória que possibilitasse a reabertura da rodovia ao tráfego com condições adequadas de segurança aos usuários, até que fosse executada a sinalização horizontal definitiva, em desacordo com o art. 88 do Código Nacional de Trânsito e com os arts. 6º, inciso IX, 7º, §§ 1º e 2º, e 12 da Lei n° 8.666/1993;
9.1.4. José Cláudio Vilela (engenheiro) :
9.1.4.1. superfaturamento de quantitativo de R$ 1.162.515,66 (ref. julho/2008) , valor levantado até a 11ª medição, nos serviços de "capa de rolamento", de "binder" e de massa fina, decorrente da redução na DMT no transporte da mistura asfáltica, em desacordo com os arts. 66 e 67 da Lei n° 8.666/1993;
9.1.4.2. superfaturamento de quantitativos de R$ 832.647,05, ref. jul/2008, valor levantado até a 11ª medição, decorrente do serviço de microrrevestimento, em razão das seguintes constatações: 1) exclusão do insumo "aditivo sólido" (fibras) do traço da mistura betuminosa previsto no contrato e no projeto básico; 2) distância média de transporte dos agregados, prevista no contrato (65,0km) , estar acima da praticada pela empresa contratada (44,08km) ; 3) distância média de transporte contratada para a emulsão RL-1C com polímero (1100km) estar acima da praticada pela empresa contratada (1.033,65km) , em desacordo com os arts. 66 e 67 da Lei n° 8.666/1993;
9.1.4.3. atestação indevida de medição do serviço de fresagem, sem a remoção do material fresado para local adequado, o qual permanece indevidamente depositado na faixa de domínio, em desacordo com os arts. 66 e 67 da Lei n° 8.666/1993;
9.1.4.4. omissão diante da irregularidade relativa à ausência de sinalização horizontal em trechos da rodovia, durante determinado lapso de tempo, e a consequente reabertura da rodovia ao tráfego sem a devida sinalização horizontal, que garantisse as condições adequadas de segurança da rodovia ao usuário, em desacordo com o art. 88 do Código Nacional de Trânsito e o art. 67 da Lei n° 8.666/1993;
9.1.5. Marco Antônio Madruga de Oliveira (analista de infraestrutura de transportes) :
9.1.5.1. atestação de medição com serviço de roçada manual, sem a remoção do material cortado para local adequado, permanecendo o entulho na faixa de domínio e nos dispositivos de drenagem, em desacordo com os arts. 66 e 67 da Lei n° 8.666/1993;
9.1.5.2. atestação da 24ª medição provisória do contrato, com a execução de quantitativos de serviços sem cobertura contratual, a saber: Tapa-buraco (19,404m³) , Microrrevestimento (5.315,90m²) , Renovação da sinalização horizontal (47,101m²) e Corte e limpeza das áreas gramadas (33.512,71m²) , com infração do art. 60 da Lei n° 8.666/1993;
9.2. promover a oitiva da Superintendência Regional do Departamento Nacional de Infraestrutura de Transportes no Estado de Mato Grosso Sul e da empresa TV - Técnica Viária Construções Ltda., na pessoa de seus representantes legais, para que, no prazo de 15 (quinze) dias, manifestem-se, se assim o desejarem, sobre os fatos a seguir relacionados:
9.2.1. superfaturamento/sobrepreço de R$ 1.582.251,05, ref. jul/2008, nos serviços de "capa de rolamento", de "binder" e de massa fina, decorrente da redução na DMT no transporte da mistura asfáltica, em desacordo com os arts. 66 e 67 da Lei n° 8.666/1993;
9.2.2. superfaturamento/sobrepreço de R$ 1.145.112,97, ref. jul/2008, no serviço de microrrevestimento, em razão das seguintes constatações: 1) exclusão do insumo "aditivo sólido" (fibras) do traço da mistura betuminosa previsto no contrato e no projeto básico; 2) distância média de transporte dos agregados, prevista no contrato (65,0km) , estar acima da praticada pela empresa contratada (44,08km) ; 3) distância média de transporte contratada para a emulsão RL-1C com polímero (1100km) estar acima da praticada pela empresa contratada (1.033,65km) , em desacordo com os arts. 66 e 67 da Lei n° 8.666/1993;
9.2.3. superfaturamento de R$ 127.237,68, ref. jul/2008, no preço unitário mensal por quilômetro dos serviços de "manutenção e conservação rotineira" acima do necessário para o segmento rodoviário contratado, que resultou no indício de superfaturamento/sobrepreço no valor de R$ 127.237,68, ref. julho/2008;
9.2.4. falha no cálculo das DMTs do projeto básico, relativas à localização da usina de asfalto e brita, em desacordo com os arts. 6º, inciso IX, alínea "f", e 12, inciso III, da Lei n° 8.666/1993;
6.	As respostas encaminhadas ao TCU constam das seguintes peças:
	Responsável
	Documento
	Data
	Referência

	DNIT - CGMRR
	Informação
	30/08/2010
	peça 6, p. 46

	DNIT - SR-MS
	Ofício 1693/2010
	15/09/2010
	peça 10, p. 4

	DNIT - SR-MS
	Ofício 1685/2010
	16/09/2010
	peça 27, p. 2

	TV - Técnica Viária Construções
	Petição
	17/09/2010
	peça 7, p. 1

	TV - Técnica Viária Construções
	Petição
	19/09/2010
	peça 7, p. 4

	TV - Técnica Viária Construções
	Petição
	03/11/2010
	peça 7, p. 9

	DNIT - SR-MS
	Ofício 2124/2010
	12/11/2010
	peça 10, p. 2

7.	Em 6/9/2019, a unidade técnica analisou a documentação apresentada e instruiu parcialmente o processo, concluindo pela necessidade de realização de diligência ao Dnit para apresentação dos seguintes documentos (peças 45-47) :
a) documentação comprobatória das providências adotadas, diante da inexecução parcial dos contratos 014/2009 e 004/2008 SR/DNIT/MS, destacando as ocorrências verificadas, as providências adotadas, os resultados obtidos, os valores eventualmente retidos, os responsáveis identificados e as punições aplicadas, incluir relação de servidores encarregados da fiscalização, medição e pagamento de tais contratos, com as respectivas portarias de nomeação; 
b) documentos capazes de demonstrar quais foram os quantitativos referenciais originalmente contratados para os serviços de "Manutenção/Conservação Rotineira" da BR-163/MS, no bojo do Contrato 19 00014/2009 e suas premissas, bem como aditivos, planilhas, tabelas e outros termos utilizados para formalizar eventuais alterações nos valores inicialmente contratados e as premissas utilizadas para tais alterações; 
c) cópia de todos os termos aditivos celebrados no bojo do Contrato 19 00004/2008 DNIT SR/MS, acompanhados de planilha eletrônica (compatível com Microsoft Excel) com todos os quantitativos, análises, pareceres e justificativas que os fundamentaram, acrescentando justificativas específicas para a realização de aditivos contratuais em percentual superior ao permitido pelo art. 65, §§ 1º e 2º da Lei 8.666/93.
8.	A instrução de mérito da SeinfraRodovia foi ultimada em 2/3/2021, na qual foi afastada a maioria das irregularidades constantes do Relatório de auditoria. A unidade considerou elididos os achados referentes aos itens 3.1 - Superfaturamento decorrente de quantitativo inadequado; 3.2 - Execução de serviços com qualidade deficiente; 3.5 - Descumprimento de determinação exarada pelo TCU; e 3.6 - Deficiência na apresentação das informações constantes da planilha orçamentária do Edital/Contrato/Aditivo.
9.	A Seinfra apontou que, embora não tenha restado configurado dano ao erário, as razões de justificativas apresentadas pelos responsáveis não foram suficientes para afastar as irregularidades dos achados 3.3 - Inexistência ou inadequação de Estudo de Viabilidade Técnica, Econômica e Ambiental da Obra; 3.4 - Pagamento por serviços não previstos contratualmente; e 3.7 - Projeto Básico deficiente ou desatualizado.
10.	Em decorrência, a Secretaria propôs a emissão de ciência ao Dnit acerca da extrapolação dos limites previstos no § 1º do art. 65 da Lei 8.666/1993, bem como a aplicação da multa prevista no art. 58 da Lei Orgânica do TCU aos seguintes gestores, pelas respectivas irregularidades:
i) Clovis Santos da Silva, Marcelo Miranda Soares e Guilherme Alcântara de Carvalho, por elaborar, aprovar e emitir parecer favorável ao projeto básico da licitação do Contrato 14/2009 SR/DNIT/MS, sem a elaboração dos estudos necessários à inclusão de faixa adicional à rodovia existente, de modo a garantir a viabilidade técnico-econômica do empreendimento, a durabilidade da obra e a segurança à trafegabilidade na BR 163/MS;
ii) Marco Antônio Madruga de Oliveira, Marcelo Miranda Soares e Guilherme Alcântara de Carvalho, por atestar a 24ª medição provisória do contrato 4/2008 SR/DNIT/MS com a execução de quantitativos de serviços sem cobertura contratual; e
iii) Clovis Santos da Silva e José Claudio Vilela, por elaborar e permitir a execução do projeto básico da licitação do Contrato 14/2009 SR/DNIT/MS, sem a previsão de sinalização horizontal provisória que possibilitasse a reabertura da rodovia ao tráfego com condições adequadas de segurança aos usuários, até que fosse executada a sinalização horizontal definitiva.
11.	Face à relevância da matéria, o então relator, Ministro Raimundo Carreiro, solicitou a oitiva do Ministério Público de Contas, nos termos do art. 62, inciso III do Regimento Interno.
12.	No parecer insculpido à peça 85, o eminente Procurador Marinus Eduardo De Vries Marsico registra que a atestação de serviços que não constavam originalmente na planilha de serviços não gerou maiores prejuízos e que, ainda que de forma intempestiva, a falha foi sanada com a formalização de termo aditivo. Em relação à conduta do responsável José Cláudio Vilela, o membro do Parquet alvitra que a decisão de abrir a rodovia ao tráfego sem a sinalização provisória não deveria sofrer penalização pelo TCU, face às circunstâncias impostas ao gestor à época. Dentre as propostas da área técnica, endossa a aplicação da multa aos Srs. Clovis Santos da Silva, Marcelo Miranda Soares e Guilherme Alcântara de Carvalho, por elaborar, aprovar e emitir parecer favorável ao projeto básico da licitação do Contrato 14/2009 SR/DNIT/MS, sem a elaboração dos estudos necessários à inclusão de faixa adicional à rodovia existente, de modo a garantir a viabilidade técnico-econômica do empreendimento, a durabilidade da obra e a segurança à trafegabilidade na BR 163/MS.
13.	Manifesto-me, desde já, aderente ao posicionamento do MPTCU quanto ao descabimento de sanção pelas irregularidades referentes à atestação de serviços sem cobertura contratual e à ausência de sinalização provisória. E ainda, entendo que o mesmo raciocínio deve se estender à aprovação do projeto básico sem estudos mais aprofundados sobre a ampliação da faixa de rolamento, por considerar que tal medida seria de extremo rigor para o tipo de contratação realizada.
14.	Numa situação ideal, obviamente a realização de estudos apurados de viabilidade técnico-econômica seria recomendada, buscando-se o dimensionamento do pavimento a partir do volume de tráfego estimado e das características existentes no terreno. Contudo, há que se considerar a crônica carência de infraestrutura viária no país, particularmente na região onde se localiza a BR-163/MS, de forma que entendo cabível que, no presente caso, os engenheiros de campo do Dnit tenham aprovado o projeto básico sem todas a análise de todas as implicações mencionadas pela área técnica do Tribunal.
15.	Em linha também com o Parquet, considero desnecessária a emissão de ciência à autarquia, considerando o longo decurso de tempo desde o encerramento dos contratos, mais de uma década.
16.	Sobre esse ponto, ressalto que o Dnit, a empresa contratada e os gestores foram chamados em oitiva e em audiência, conforme o Acórdão 1655/2010-TCU-Plenário, de 14/7/2010 (relator Ministro José Múcio Monteiro) , e apresentaram as informações demandadas pelo TCU, ainda no ano de 2010.
17.	Entretanto, somente em 2019 as respostas foram analisadas pela área técnica do Tribunal, que requisitou ao Dnit a complementação de informações sobre os Contratos 014/2009 e 004/2008 SR/DNIT/MS, encerrados em 2011 (peças 45-47) .
18.	Consoante a jurisprudência hoje adotada pelo TCU, consubstanciada no Acórdão 1441/2016-TCU-Plenário, de relatoria do Ministro Walton Alencar Rodrigues, a pretensão punitiva é interrompida pelo ato que ordenar a citação, a audiência ou a oitiva da parte, nos termos do art. 202, inciso I da Lei 10.406/2002 (Código Civil) . Portanto, no caso concreto, tal situação ocorreu em 14/7/2010, com o Acórdão 1655/2010-TCU-Plenário.
19.	Ainda que se considere o prazo geral de 10 anos do art. 205 do Código Civil, as possíveis situações ilícitas tratadas no presente processo já estariam prescritas desde 2020.
20.	Contudo, há que se ressaltar que, desde o julgamento do Mandado de Segurança 32.201/DF pelo Supremo Tribunal Federal, em 4/8/2017, várias decisões se seguiram no Excelso Pretório, reafirmando a conclusão de que a prescrição da pretensão punitiva, no processo de controle externo do TCU, é regida pela Lei 9.873/1999, que prevê o prazo prescricional de cinco anos para a ação punitiva da Administração Pública Federal, contados da data da prática do ato ou, no caso de infração permanente ou continuada, do dia em que tiver cessado (art. 1º da Lei 9.873/1999) .
Lei 9.873/1999. Art. 1o  Prescreve em cinco anos a ação punitiva da Administração Pública Federal, direta e indireta, no exercício do poder de polícia, objetivando apurar infração à legislação em vigor, contados da data da prática do ato ou, no caso de infração permanente ou continuada, do dia em que tiver cessado.
§ 1o  Incide a prescrição no procedimento administrativo paralisado por mais de três anos, pendente de julgamento ou despacho, cujos autos serão arquivados de ofício ou mediante requerimento da parte interessada, sem prejuízo da apuração da responsabilidade funcional decorrente da paralisação, se for o caso.
§ 2o  Quando o fato objeto da ação punitiva da Administração também constituir crime, a prescrição reger-se-á pelo prazo previsto na lei penal. (grifos acrescidos) 
21.	Nessa linha há várias decisões recentes em ambas as turmas do STF (MS 37.424, DJe 14/10/2020; MS 36.111, DJe 19/5/2020; MS 36.799, DJe 05/10/2020; MS 36.800, DJe 12/05/2020, entre outras) , expressando o seguinte entendimento:
Na esteira de precedentes deste Supremo Tribunal, a regência da prescrição da pretensão punitiva do Tribunal de Contas da União decorre da interpretação sistemática dos arts. 1º e 2º da Lei n. 9.873/1999. Norma específica definidora da atuação sancionatória da Administração Pública federal, afasta-se, nestes casos, a disposição genérica da prescrição decenal prevista no Código Civil (fundamentação da decisão do MS 36274. Rel. Min. Cármen Lúcia, DJe 19/11/2020) .
A prescrição da pretensão punitiva do TCU é regulada pela Lei 9.873/1999, descabendo a aplicação do prazo decenal previsto na legislação civil (art. 205 do Código Civil) . Ao revés, incide o prazo quinquenal previsto na Lei 9.873/1999 (MS 32201, Rel. Min. Roberto Barroso, PRIMEIRA TURMA, DJe 7/8/2017; MS 35.512-AgR, Rel. Min. Ricardo Lewandowski, SEGUNDA TURMA, DJe 21/6/2019) . (ementa do acórdão do MS 35.940, Rel. Min. Luiz Fux, DJe 14/07/2020) 
22.	É cediço que, por força do item 9.8 do Acórdão 459/2022-TCU-Plenário, de 9/3/2022, foi constituído grupo de trabalho no âmbito da Secretaria-Geral de Controle Externo para estudar o tema da prescrição e apresentar proposta de normatização ao Plenário.
23.	Registro, por fim, que embora a deliberação não expeça comandos corretivos ou recomendações aos jurisdicionados, tal fato não significa que a fiscalização do Tribunal não tenha cumprido seus objetivos. Ao longo da auditoria, verificou-se a correção de procedimentos por parte do Dnit e a apresentação de justificativas aos questionamentos levantados pelo Tribunal, razão pela qual ressalto o trabalho executado pela área técnica, no presente caso.
	Ante o exposto, voto por que o Tribunal adote a deliberação que ora submeto à apreciação deste Colegiado.
TCU, Sala das Sessões, em 11 de maio de 2022.
ANTONIO ANASTASIA 
Relator